ACORDAO-COMPLETO-2553415

ACÓRDÃO 2394/2022 ATA 41/2022 - PLENÁRIO

VISTOS, relatados e discutidos estes autos em que se aprecia relatório de auditoria operacional no campo de atuação da Agência Nacional de Transportes Terrestres (ANTT) , com o objetivo de avaliar a periodicidade e a metodologia para definição do cálculo do Custo Médio Ponderado de Capital (CMPC ou Weighted Average Cost of Capital - WACC, na sigla em inglês) do setor ferroviário.
ACORDAM os Ministros do Tribunal de Contas da União, reunidos em Sessão do Plenário, diante das razões expostas pelo Relator, em:
9.1. determinar à Agência Nacional de Transportes Terrestres, com base no art. 4º, inciso I da Resolução-TCU 315/2020, que, até dezembro de 2023, quando da finalização do ciclo de atualização do cálculo do custo médio ponderado de capital regulatório ferroviário (WACC) :
9.1.1. realize estudo técnico conclusivo, levando em consideração a experiência dos demais setores de infraestrutura no Brasil, a respeito da periodicidade máxima de atualização do valor do WACC regulatório para fins de aplicação em modelagens de reequilíbrio econômico-financeiro de contratos de concessão ferroviária, incluindo processos de prorrogação antecipada e ordinária, em respeito ao art. 24, inciso III, da Lei 10.233/2001;
9.1.2. submeta à participação social o eventual ajuste de periodicidade no cálculo do WACC ferroviário, decorrente do estudo técnico objeto da determinação acima apresentada, nos termos do art. 9º da Lei 13.848/2019 e da Resolução ANTT 5.624/2017;
9.1.3. incorpore, em sua metodologia de cálculo do WACC regulatório ferroviário, a escolha de percentis, ou faixa de percentis, na curva de distribuição do WACC resultante, associados a distintos patamares de riscos, de acordo com as diretrizes da "Metodologia de Cálculo do WACC - concessões públicas", de 2018, do Ministério da Economia; 
9.1.4. elabore estudo técnico com vistas a fundamentar o estabelecimento metodológico do período das séries históricas utilizadas no cômputo do WACC ferroviário, o qual deve manter consonância com as práticas correntes em outros setores de infraestrutura regulados, com base no art. 24, inciso III, c/c art. 11, inciso IV, da Lei 10.233/2001;
9.1.5. atualize a metodologia de cálculo do WACC, atualmente definida na Nota Técnica Suexe 16/2015, de forma a, motivadamente, escolher método e critérios para cálculo e atualização da estrutura de capital a ser usada no cálculo do WACC ferroviário, de modo a cumprir o disposto o art. 20, parágrafo único, da LINDB;
9.2. recomendar à Agência Nacional de Transportes Terrestres, com fundamento no art. 11 da Resolução TCU 315/2020, que:
9.2.1. incorpore, em sua metodologia de cálculo do WACC regulatório ferroviário, definição para que o WACC seja escolhido, a cada projeto ferroviário, dentre aqueles calculados conforme determinação do subitem 9.1.3, de forma que tal custo de capital seja aquele associado ao patamar de risco relacionado ao projeto em análise, a exemplo do que faz a Metodologia de Cálculo do WACC - concessões públicas", de 2018, do Ministério da Economia;
9.2.2. revise a metodologia para cômputo do WACC ferroviário, atualmente sistematizada na Nota Técnica Suexe 16/2015, de forma a adotar o prazo apontado no estudo objeto do subitem 9.1.4 deste Acórdão para delimitação do tamanho das séries históricas utilizadas nos cálculos, de forma a reduzir o peso relativo dos dados mais antigos, a exemplo do que fazem as metodologias definidas pela Aneel, Ministério da Economia e Antaq;
9.2.3. incorpore, na atualização da metodologia de cálculo do WACC ferroviário determinada acima, as diferenças na estrutura de capital a depender do nível de investimentos constante da modelagem econômico-financeiro dos projetos ferroviários, de forma a apresentar ao regulador opções relativas a esta estrutura de capital;
9.3. notificar a Agência Nacional de Transportes Terrestres deste acórdão, destacando que o relatório e o voto que fundamentam a deliberação ora encaminhada podem ser acessados por meio do endereço eletrônico www.tcu.gov.br/acordaos e que, caso tenha interesse, o Tribunal pode encaminhar-lhe cópia desses documentos sem quaisquer custos;
9.4. arquivar o presente processo, com fundamento no art. 169, inciso V, do Regimento Interno do TCU.

Relatório de auditoria operacional com o objetivo de avaliar a metodologia e a periodicidade de cálculo do Custo Médio Ponderado de Capital (CMPC ou Weighted Average Cost of Capital - WACC, na sigla em inglês) do setor ferroviário, que é definido pela Agência Nacional de Transportes Terrestres.

Agência Nacional de Transportes Terrestres; Empresa de Planejamento e Logística S.A.; Ministério da Infraestrutura.

3. Interessados/Responsáveis: não há.

13.1. Ministros presentes: Bruno Dantas (na Presidência), Walton Alencar Rodrigues, Benjamin Zymler, Vital do Rêgo e Antonio Anastasia (Relator).
13.2. Ministros-Substitutos convocados: Augusto Sherman Cavalcanti e Marcos Bemquerer Costa.
13.3. Ministro-Substituto presente: Weder de Oliveira.

ANTONIO ANASTASIA

Trata-se de relatório de auditoria operacional com o objetivo de avaliar a metodologia e a periodicidade de cálculo do Custo Médio Ponderado de Capital (CMPC ou Weighted Average Cost of Capital - WACC, na sigla em inglês) do setor ferroviário, que é definido pela Agência Nacional de Transportes Terrestres (ANTT) .
2. 	Reproduzo a seguir, com ajustes pertinentes, o relatório elaborado pela Secretaria de Fiscalização de Infraestrutura Portuária e Ferroviária (SeinfraPortoFerrovia) , cuja proposta de encaminhamento foi endossada pela direção da unidade (peças 46 a 48) :
"RELATÓRIO DE FISCALIZAÇÃO
TC Processo 009.432/2021-3				         Fiscalização n. 42/2021
Relator: Ministro Antonio Anastasia
DA FISCALIZAÇÃO
Modalidade: Relatório de Auditoria Operacional
Ato Originário: Acórdão 3005/2020-TCU-Plenário
Objeto da Fiscalização: Metodologia de definição da taxa de desconto (WACC) ferroviária
Ato de designação: Portarias de designação: planejamento - Seinfrapor 127/2021, de 22/03/2021 (peça 3) ; execução e relatório - Seinfrapor 171/2021, de 27/3/2021 (peça 10) e 207/2021, de 27/4/2021 (peça 11) 
Período abrangido pela fiscalização: 22/3/2021 a 11/5/2021
Composição da equipe: David Raick - matr. 8157-4 (Supervisor) 
                                         Getulio Martins Padilha Júnior - matr. 7634-1 (Coordenador) 
                                         Daniel Barbosa Cordeiro - matr. 10689-5
DO ÓRGÃO/ENTIDADE FISCALIZADO
      Unidade Jurisdicionada: Agência Nacional de Transportes Terrestres (ANTT) , Ministério da Infraestrutura (MInfra) 
      Vinculação ministerial: Ministério da Infraestrutura
      Vinculação no TCU: Secretaria de Fiscalização de Infraestrutura Rodoviária e de Aviação Civil
      Responsáveis: Rafael Vitale Rodrigues (Diretor-Geral da ANTT) e Marcelo Sampaio Cunha Filho (Ministro de Estado da Infraestrutura) . 
	 
Resumo
	O Custo Médio Ponderado de Capital (WACC, na sigla em inglês) é um parâmetro financeiro definido e calculado pela Agência Nacional de Transportes Terrestres (ANTT) , com lastro na teoria de finanças corporativas, para uso nas modelagens econômico-financeiras de novas concessões e prorrogações contratuais de concessões de serviço público de transporte ferroviário.
	Dada a sensibilidade desse parâmetro sobre os resultados dos estudos de viabilidade das concessões ferroviárias, o TCU realizou auditoria operacional na ANTT e no Ministério da Infraestrutura (MInfra) com o objetivo de avaliar a periodicidade e a metodologia de definição da taxa de desconto do setor ferroviário utilizada para descontar os fluxos de caixa dos projetos a serem licitados ou em processo de prorrogação antecipada dos contratos de ferrovias. A presente auditoria e¿ decorrente do Acórdão 3005/2020-TCU-Plenário (TC Processo 039.356/2019-1) .
	Para tal mister, a equipe de auditoria elaborou a seguinte questão de auditoria: A definição do WACC regulatório ferroviário elaborado pela ANTT é capaz de traduzir o custo de capital atualizado nas estimativas de modelagem econômico-financeira de concessões de ferrovias?
Como resultado dos trabalhos, foram identificados dois achados de auditoria, a saber: a periodicidade trienal do cálculo do WACC leva à desatualização das modelagens econômico-financeiras das ferrovias; e a metodologia do WACC apresenta impropriedades que podem distorcer os valores calculados.
Quanto ao primeiro achado, identificou-se que a regra de atualização da taxa WACC com periodicidade trienal pode levar à desatualização da taxa usada em processos de concessões ferroviárias, haja vista a data-base da modelagem e a data-base do cálculo da taxa WACC serem diferentes, resultando assim em impacto no valor de outorga calculado pela modelagem financeira.
Como proposta de encaminhamento, propôs-se determinar à ANTT que realize estudo técnico conclusivo, levando em consideração a experiência dos demais setores de infraestrutura no Brasil, a respeito da periodicidade máxima de atualização do valor do WACC regulatório para fins de aplicação em modelagens de reequilíbrio econômico-financeiro de contratos de concessão ferroviária, incluindo processos de prorrogação antecipada e ordinária.
Constatou-se também que o prazo trienal de revisão da taxa não foi diretamente submetido ao escrutínio da sociedade por meio de processo de participação social, haja vista que tal prazo surgiu de análise da ANTT à contribuição pública relativa à minuta da, então, futura Resolução ANTT 5.337/2017, que definia a metodologia para cômputo do WACC ferroviário. Desta feita, propôs-se determinar à ANTT que submeta à participação social o eventual ajuste de periodicidade no cálculo do WACC ferroviário, decorrente do estudo técnico objeto da determinação acima apresentada. 
Com relação ao segundo achado, verificou-se que a metodologia do cálculo do WACC apresenta três impropriedades que distorcem os valores calculados. 
No tocante à primeira impropriedade, apontou-se que as estimativas do WACC regulatório ferroviário não levam em consideração o nível de risco específico de cada projeto ou empreendimento ferroviário. Verificou-se que, dado que o modelo da ANTT é probabilístico e a taxa WACC calculada tem como resposta um intervalo de valores associado a uma distribuição de probabilidade, a faixa escolhida pela ANTT como resposta (entre 70% e 80% da distribuição resultante) equivale à escolha de uma taxa WACC associada a projeto de risco médio-elevado, na metodologia do Ministério da Economia, elaborada em 2018. Assim, projetos de menor risco, como no caso de prorrogações, antecipadas ou ordinárias, não se beneficiariam de menores valores de WACC e consequentemente de maiores valores de outorga.
Apresentou-se, como proposta de encaminhamento, recomendação à ANTT para alterar a metodologia, de forma a: incorporar percentis ou faixa de percentis diferentes da curva de distribuição do WACC ferroviário associados a distintos patamares de riscos, a exemplo do que faz a "Metodologia de Cálculo do WACC - concessões públicas", de 2018, do Ministério da Economia; e permitir que o WACC seja escolhido a cada projeto ferroviário, dentre aqueles calculados conforme recomendação anterior, de forma que tal custo de capital seja aquele associado do patamar de risco relacionado ao projeto em análise.
Com relação à segunda impropriedade, identificou-se que não existe definição metodológica acerca da amplitude temporal das séries de dados históricas utilizadas nos cálculos do WACC. Isso porque as taxas WACC são calculadas com dados a partir de 1996, sem a desconsideração de dados mais antigos à medida que novos são incorporados às séries de entrada, em oposição às práticas adotadas pelo Ministério da Economia, pela metodologia conjunta dos portos e pela Aneel, que utilizam dados apenas dos 12 meses mais recentes, com vistas a capturar as informações mais atualizadas sobre o custo médio ponderado de capital. 
Como proposta de encaminhamento, propõe-se determinar à ANTT que elabore estudo técnico com vistas a fundamentar o estabelecimento metodológico do período das séries históricas utilizadas no cômputo do WACC, o qual deve manter consonância com as práticas correntes em outros setores de infraestrutura regulados, com base no art. 24, inciso III, c/c art. 11, inciso IV, da Lei 10.233/2001. Propõe-se ainda recomendar que a ANTT revise a metodologia para cômputo do WACC ferroviário de forma a adotar prazo para as séries históricas usadas a exemplo daqueles adotados por outras agências reguladoras brasileiras, de forma a reduzir o peso relativo dos dados mais antigos.
Com relação à terceira impropriedade, verificou-se que há lacunas no critério definido para cálculo da estrutura de capital do WACC ferroviário na metodologia da ANTT que prejudicam sua estimativa. A metodologia aprovada por meio da Resolução 5.337/2017 para cálculo do WACC, que abrangia o cálculo da estrutura de capital, apresentava lacunas para estimação dos valores e permitiu que a ANTT escolhesse critérios não previstos, no âmbito da Nota Técnica 5727/2020/GEMEF/SUCON/ DIR/2020, para cálculo do WACC, alterando a metodologia no momento exclusivo de atualização dos cálculos.
Na proposta de encaminhamento, propõe-se determinar à ANTT que atualize a metodologia definida na Nota Técnica Suexe 16/2015 de forma a, motivadamente, escolher método e critérios para cálculo e atualização da estrutura de capital a ser usada no cálculo do WACC ferroviário, de modo a cumprir o disposto no art. 20, parágrafo único, da LINDB. Recomenda-se ainda à ANTT que incorpore, na atualização da metodologia de cálculo do WACC ferroviário determinada, as diferenças na estrutura de capital a depender do nível de investimentos constante da modelagem econômico-financeiro dos projetos ferroviários, de forma a apresentar ao regulador opções relativas a esta estrutura de capital.
Com o atendimento das propostas de encaminhamento apresentadas, esperam-se benefícios potenciais na forma de que seja utilizado nas modelagens econômico-financeiras de concessões ferroviárias o parâmetro WACC atualizado à data-base dos estudos; bem como menor risco de eventuais prejuízos para o Erário em razão de valores de outorga mal estimados. 
Não existem recursos fiscalizados associados a esta auditoria em razão de o objeto auditado ser parâmetro financeiro de utilização pela Agência em suas atividades finalísticas de elaboração de estudos de viabilidade técnico-econômica.

Sumário
I. Apresentação	5
II. Introdução	5
II.1. Deliberação que originou o trabalho	5
II.2. Visão geral do objeto	5
II.3. Objetivo e questão de auditoria	18
II.4. Metodologia utilizada	18
II.5. Limitações inerentes à auditoria	18
II.6. Volume de recursos fiscalizados	18
II.7. Benefícios estimados da fiscalização	19
III. Achados de auditoria	19
III.1. Achado 1: a periodicidade trienal do cálculo do WACC pode levar à desatualização das modelagens econômico-financeiras das concessões ferroviárias consideradas	19
III.2. Achado 2: A metodologia do WACC da ANTT apresenta impropriedades que prejudicam os valores calculados para o índice WACC.	26
Sub-achado 1: As estimativas do WACC regulatório ferroviário não levam em consideração o nível de risco específico de cada projeto ou empreendimento ferroviário.	27
Sub-achado 2 - Não existe definição metodológica acerca da amplitude temporal das séries de dados históricas utilizadas nos cálculos do WACC	31
Sub-achado 3 - Há lacunas no critério definido para cálculo da estrutura de capital do WACC ferroviário na metodologia da ANTT que prejudicam sua estimativa	37
IV. COMENTÁRIOS DOS GESTORES	41
V. CONCLUSÃO	42
VI. Proposta de encaminhamento	44
VII. Referências	46

Apresentação
Segundo o inciso III do art. 24 da Lei 10.233/2001, compete à ANTT propor ao Ministério dos Transportes (atual Ministério da Infraestrutura) , nos casos de concessão e permissão de serviços públicos, os planos de outorgas, instruídos por estudos específicos de viabilidade técnica e econômica, para exploração da infraestrutura e a prestação de serviços de transporte terrestre. 
Uma das principais variáveis que determinam os resultados da modelagem econômico-financeira destes estudos de viabilidade é o Custo Médio Ponderado de Capital (CMPC ou Weighted Average Cost of Capital - WACC, na sigla em inglês) , taxa pela qual se desconta, a valor presente, a projeção dos fluxos de entradas e saídas financeiras do projeto concessório, de modo a se obter o valor presente líquido (VPL) do empreendimento, o qual, por sua vez, define o "valor de outorga" a ser pago. 
A ANTT dispôs sobre o WACC por meio da Resolução ANTT 5.337/2017, na qual definiu a metodologia e a periodicidade para sua atualização, disposta na Nota Técnica Suexe 16/2015.
Todavia, os cálculos do WACC realizados pela Agência têm sido objeto de críticas tanto por parte de licitantes interessados nas licitações de concessões ferroviárias, no âmbito das audiências públicas para definição da metodologia e cálculo deste custo, bem como por parte do TCU, em processos de desestatizações de ferrovias.
Nas discussões havidas nos processos de desestatizações no âmbito do TCU, a exemplo dos processos relativos às prorrogações ferroviárias da Estrada de Ferro Carajás (TC Processo 018.841/2019-8) e da Estrada de Ferro Vitória Minas (TC Processo 018.842/2019-4) , apontou-se eventual desatualização no cálculo do WACC, que poderia reduzir significativamente o valor de outorga a ser pago pela concessionária Vale S.A. 
A despeito desta discussão, nos citados processos, o TCU entendeu conveniente aguardar momento oportuno para realização de ação de controle com vistas a averiguar os critérios e procedimentos adotados no cálculo da taxa WACC. Considerando que o prazo de vigência da Resolução ANTT 5.337/2017 se extinguiu em 31/12/2020, o TCU optou por realizar a presente fiscalização.
Introdução 
Deliberação que originou o trabalho 
Nos autos do TC Processo 039.356/2019-1, processo de desestatização a respeito da avaliação dos estudos técnicos para a licitação da Ferrovia de Integração Oeste-Leste (Fiol) , entre Ilhéus/BA e Caetité/BA, o Exmo. Sr. Ministro-Relator Aroldo Cedraz, ainda que não tenha sido escopo dos trabalhos da Unidade Técnica, propôs determinar à SeinfraPortoFerrovia que autuasse ação fiscalizatória com o objetivo de avaliar a periodicidade e a metodologia de definição da taxa de desconto (WACC Regulatório do setor ferroviário) utilizada para descontar os fluxos de caixa dos projetos a serem licitados ou em processo de prorrogação antecipada dos contratos de concessão de ferrovias. 
Conforme Voto condutor, tendo em vista que a Resolução ANTT 5.337/2017, que estabelece a metodologia de cômputo do WACC regulatório do setor ferroviário, encontrava-se em processo de alteração, o Ministro Relator concluiu ser boa oportunidade para que a Unidade Técnica promovesse as devidas verificações na metodologia e no seu valor resultante dos cálculos. A proposta foi então chancelada por meio do Acórdão 3005/2020-TCU-Plenário.
Em cumprimento ao referido Acórdão, realizou-se a presente auditoria operacional na Agência Nacional de Transportes Terrestres e no Ministério da Infraestrutura, no período compreendido entre 22/03/2021 até 11/5/2021, de modo a avaliar a metodologia e a periodicidade do cálculo da taxa WACC no âmbito da ANTT.
Visão geral do objeto 
Custo médio ponderado de capital - WACC
As empresas demandam capital para suas operações. Logo, as empresas precisam captar recursos para investir, de forma a obter fluxos futuros de receita. Todavia, os custos de captação de recursos variam, a depender da fonte, se próprio ou de terceiros.
Para estimativa do custo de capital que uma empresa irá incorrer, quando da modelagem de um projeto, existem alguns métodos que podem ser empregados, dentre os quais o mais conhecido é o de Custo Médio Ponderado de Capital (WACC) .
A metodologia WACC é muito utilizada para cálculo da taxa de desconto que compõe o modelo de fluxo de caixa descontado, frequentemente usado para precificar ativos de infraestrutura que são concedidos à exploração da iniciativa privada. A taxa WACC representa e reflete assim o custo de oportunidade do capital e os riscos do projeto (peça 25, p. 2) .
Para Damodaran (2012) , o custo do capital total (ou custo médio ponderado do capital - WACC, na terminologia corrente) é a média ponderada do custo do capital próprio e do custo do capital de terceiros, com os pesos refletindo o uso proporcional de cada fonte de financiamento (estrutura de capital) , consoante a fórmula seguinte.
A metodologia WACC realiza uma média ponderada entre os custos de capital oriundo do patrimônio da empresa e de fontes de terceiros. Percebe-se pela fórmula que o cálculo do WACC é dependente dos custos de capital próprio, capital de terceiros e da estrutura de capital (participação de cada fonte de capital frente ao capital total empregado) . 
Para a estimativa do capital próprio, usa-se a abordagem do Capital Asset Pricing Model - CAPM, amplamente conhecido pela seguinte fórmula:
No tocante ao custo de capital próprio, Damodaran (2012) afirma que:
Três são os inputs necessários para estimar o custo do capital próprio: (a) a taxa livre de risco e (b) o preço do risco (prêmio de risco do capital próprio ou da ação) a ser usado em todos os investimentos, (c) assim como um indicador do risco relativo (beta) , aplicado a cada investimento.
Tais parâmetros dependem do país e do mercado de capitais em que as empresas se encontram. Assim, tais informações de uma empresa de um setor de um país irão diferir dos dados de outra empresa de outro setor econômico em outro país.
Para o custo de capital de terceiros, é necessário conhecer a taxa de juros praticada em financiamentos, bem como a taxa marginal de tributação. Novamente, esta taxa praticada depende do setor econômico da empresa, bem como do país de análise.
Ainda segundo Damodaran (2012) :
Na abordagem do custo do capital total [WACC], a combinação ótima de fontes de financiamento é aquela que minimiza o custo do capital total da empresa. A substituição de capital próprio por capital de terceiros produz o efeito positivo de repor uma forma de financiamento mais dispendiosa (capital próprio) por outra menos dispendiosa (capital de terceiros) , mas, ao mesmo tempo, o aumento do risco do capital de terceiros e do capital próprio elevará os custos de ambos os componentes.
Assim, não existe combinação ideal nem fixa para as fontes de financiamento. Esta estrutura de capital varia no tempo e sob as condições nas quais estão inseridas as empresas.
Logo, dadas as possibilidades de escolha sobre as variáveis usadas na estimativa do WACC, caberia à ANTT definir motivadamente sua própria metodologia de cálculo, indicando as séries históricas escolhidas para uso. Assim, a Agência elaborou a Nota Técnica 16/SUEXE/2015, posteriormente aprovada por meio da Resolução-ANTT 5.337/2017, para a estimativa do WACC ferroviário no Brasil.
Por fim, segundo Damodaran (2012) , esta estimativa do WACC será a taxa a ser usada para descontar fluxos futuros e trazê-los a valor presente, de forma a obter o valor presente líquido do fluxo de caixa descontado.
Importante destacar que o WACC apresenta, pelo menos no Brasil, volatilidade ao longo do tempo, haja vista que as condições econômicas que interferem o custo de capital sofrem significativas variações com o decorrer dos anos. Compilação apresentada pelo Banco Interamericano de Desenvolvimento (BID) , em seu relatório intitulado "Concessões de Infraestruturas de Transportes no Brasil", de novembro de 2018, apontou as taxas históricas do WACC do setor ferroviário no Brasil de acordo com a metodologia do Banco.
Tabela 1 - WACC ferroviário ao longo dos anos
	Nota Técnica STN/SEAE
	Data
	Tema
	TIR (a.a.) 

	557
	2010
	Estudos de viabilidade do Trem de Alta Velocidade - TAV
	6,32%

	11
	27 de junho de 2013
	Estudos de viabilidade do Trem de Alta Velocidade - TAV 
	7,0%

	12
	04 de julho de 2013
	Concessão da ferrovia Açailândia/MA - Porto de Vila do Conde/PA
	8,5%

	19
	15 de outubro de 2013
	Concessões da Infraestrutura das ferrovias do PIL 1
	8,5%

	39
	17 de novembro de 2015
	Concessões ferroviárias do PIL 2
	10,6%

Fonte: Banco Interamericano de Desenvolvimento (BID) , relatório de novembro de 2018 intitulado "Concessões de Infraestruturas de Transportes no Brasil", p. 68.
Observação: Destaca-se que, conforme o BID (2018, p. 66) , as taxas WACC, apresentadas na tabela, foram calculadas por meio da metodologia estabelecidas na Nota Técnica 64/STN/Seae/MF, de 17 de maio de 2007, que definiu a Taxa Interna de Retorno dos Estudos de Viabilidade Econômico-Financeira da Segunda Etapa de Concessões Rodoviárias Federais, com a atualização do beta para o modal ferroviário em análise, de forma a refletir os segmentos analisados.
Vê-se assim que o WACC do setor ferroviário teve mínimo em 2010, com taxa de 6,32% ao ano, e alcançou seu máximo, em 2015, com taxa de 10,6% ao ano, acompanhando, grosso modo, o comportamento macroeconômico brasileiro no período.
Metodologia de Cômputo do WACC no âmbito da ANTT
A Agência dispôs sobre a metodologia em vigor para o cálculo do WACC por meio da Resolução ANTT 5.337/2017. Nessa resolução, a agência definiu a metodologia de cálculo do WACC (conceitos, fórmulas, variáveis e parâmetros para calcular a taxa) e a periodicidade trienal de atualização de seu valor bem como definiu o primeiro valor de WACC a vigorar para os três primeiros anos.
Segundo a própria Agência (peça 34) , o WACC regulatório é usado como taxa de desconto nos modelos econômico-financeiros para valoração de novas outorgas de concessão ferroviárias e das outorgas dos processos de prorrogação antecipada, apuração de desequilíbrio e no reequilíbrio econômico-financeiro dos contratos mais recentes vigentes. 
Destaca-se que, por meio desta Resolução, a ANTT passou a calcular o WACC ferroviário por meio de abordagem probabilística (peça 18) , na qual a taxa WACC resultante é apresentada na forma de uma distribuição de probabilidade, na qual o intervalo de valores de interesse é escolhido pelo regulador. 
As fórmulas constam nos Anexos II e III da resolução e envolvem as seguintes variáveis: capital próprio (E) , capital de terceiros (D) , custo de capital próprio (Re) , custo de capital de terceiros (Rd) , imposto sobre a renda (T) , taxa livre de riscos (Rf) , beta ou índice de risco não diversificável (ß) , retorno médio do mercado de referência (Rm) , prêmio risco Brasil (Rb) . 
Tabela 1: Fórmulas para cálculo do WACC regulatório para utilização em concessões ferroviárias
	Taxa do WACC regulatório (Anexo II) 
	
	Variável RE da fórmula do WACC regulatório (Anexo III) 
	
	Cálculo das variações temporais de índices e ativos (Anexo I) 
	
Fonte: Resolução ANTT 5.337/2017.
A resolução define ainda que as variáveis e parâmetros a serem utilizados no cálculo do WACC são os definidos com base na metodologia da Nota Técnica 16/SUEXE/2015. 
De acordo com a Nota Técnica 16/SUEXE/2015, os parâmetros utilizados no cômputo do Custo Médio Ponderado de Capital (WACC) são estimados por meio de análise probabilística e simulação numérica, com base no Método de Monte Carlo.
Como explicado na Nota Técnica Suexe 16/2015, utiliza-se o Método de Monte Carlo, que é um método de simulação numérica o qual gera milhares de iterações possíveis para cada um dos parâmetros, que leva em consideração as suas funções de densidade de probabilidade (baseadas em dados de mercado) , gerando uma amostra. Tal amostra serve como fonte para a elaboração de curvas de densidade de probabilidade e, portanto, para o cálculo da probabilidade de ocorrência de cada cenário possível (diferentes intervalos de confiabilidade) do WACC regulatório.
De acordo com a justificativa da Nota, a abordagem probabilística, por meio de simulações numéricas, utilizada na metodologia, tem por objetivo agregar maior grau de confiabilidade ao regulador para a tomada de decisão acerca da atratividade da Taxa Interna de Retorno (TIR) do negócio, a qual deve ser compatível com o custo de oportunidade do ente privado e com sua percepção de risco no cenário macroeconômico da data-base considerada e as expectativas quanto ao cenário futuro.
Segundo a Agência, a metodologia definida por meio da Nota Técnica 16/SUEXE/2015 está alinhada com a prática de órgãos reguladores internacionais, a exemplos reguladores da Austrália, Nova Zelândia e da cidade de Londres (peça 18, p. 17) .
Conforme a própria Nota Técnica 16/SUEXE/2015, destaca-se que o WACC regulatório proposto tem construção metodológica e aplicação distintas do que foi apresentado na Nota Técnica Conjunta 39/2015/STN/SEAE/MF, de 17 de novembro de 2015, que calculava a taxa WACC para o setor de infraestrutura ferroviária, visto que a Nota Técnica anterior tratou da revisão da taxa interna de retorno para as concessões ferroviárias do Programa de Investimentos em Logística 2 - PIL2 (peça 18, p. 1) , à época vigente, não dispunha do método de análise probabilística e nem fazia uso de simulações de Monte Carlo.
	Para a estimativa da taxa do WACC, vários são os dados de entrada necessários para que se realizem os cálculos, a exemplo de taxa livre de risco, prêmio de risco, beta, risco-país, taxa de inflação etc. Como a metodologia utilizada pela ANTT faz uso de abordagem probabilística, é necessário obter os retornos passados destas variáveis de entrada, representá-los por meio de uma função de densidade de probabilidade que melhor capture seus comportamentos passados e realizar iterações entre as variáveis, por meio das simulações de Monte Carlo, nos termos das fórmulas de cálculo que regem o cômputo da taxa WACC (NT Suexe 16/2015, p. 11-12) . 	Como resultado, ter-se-á também uma curva de densidade de probabilidade para a taxa WACC, semelhante à da figura abaixo.
Figura 1 - Curva de densidade de probabilidade de WACC
Fonte: NT Suexe 16/2015, p. 13
Assim, ainda segundo a Nota Técnica Suexe 16/2015, são gerados vários cenários possíveis de WACC regulatório para que os gestores, com base na probabilidade de ocorrência de cada cenário, definam aquele que melhor reflete a realidade de um determinado projeto. A grande mudança de paradigma com esta metodologia foi quanto ao resultado, que deixou de ser um número calculado e passou a ser um conjunto de cenários estimativos com uma probabilidade associada. 
Desta função de distribuição obtida como resultado, a metodologia prevê a escolha discricionária da taxa WACC pelo regulador no intervalo entre os percentis 70 e 80 (peça 18, p. 17) .
Quanto aos parâmetros de entrada, a metodologia definida prevê a utilização: de dados nacionais para estimativa da estrutura de capital; dos retornos dos títulos do tesouro norte-americano com vencimento em 10 anos (T-bonds 10y) , desde 1996, para o cálculo da taxa livre de risco; do retorno do índice da bolsa de valores americana S&P 500 acima dos retornos do T-bonds 10y, a partir de 1996, para o prêmio de risco; de uso dos coeficientes beta de empresas do mercado norte-americano com papéis na Bolsa de valores, obtidas na plataforma Thomson Reuters Eikon, para o cálculo do beta; dos retornos do índice Emerging Markets Bond Index Plus  (Embi+) , desde 1996, para cálculo do prêmio de risco-país; da inflação americana (CPI) para cálculo da inflação; e das taxas de financiamento do BNDES para o setor de infraestrutura, para estimativa do custo de capital de terceiros.
Quanto ao cálculo propriamente dito da taxa WACC vigente no âmbito da ANTT para o setor ferroviário, este foi realizado por meio da NT 3746/2020/Gemef/Sucon/DIR, de 13/8/2020 (peça 28) , para subsidiar a Consulta Pública 2/2020, que visou colher contribuições à proposta de atualização do WACC ferroviário, e posteriormente teve seu cálculo ajustado por meio da NT 5727/2020/Gemef/Sucon/Dir, de 2/12/2021 (peça 20) , após a incorporação das sugestões apresentadas.
Embora tenham sido mantidos os mesmos dados de entrada para os parâmetros e prazos das séries históricos para estimativa do WACC nas duas notas técnicas acima citadas, elas diferem nos resultados. Na Nota Técnica 5727/2020/Gemef/Sucon/Dir foram feitas, após audiência pública, pequenas alterações nos valores das amostras de empresas para cálculo da estrutura de capital, e alterado o percentil de escolha da taxa. Enquanto na NT 3746/2020/Gemef/Sucon/DIR, a escolha se deu sobre o percentil 70 do início do intervalo, estimando a taxa em 9,98% ao ano, na NT posterior optou-se por usar o percentil 75 para a taxa WACC escolhida, resultando no valor de 10,85% ao ano.
Ato contínuo, a Resolução ANTT 5.925/2021, de 28/1/2021, aprovou a taxa WACC no valor de 10,85% ao ano.
Metodologias de Cálculo de WACC aplicadas em outros setores de infraestrutura
No tocante ao modal portuário, o cálculo do custo de capital está apresentado em duas notas técnicas, ambas com utilização do WACC para sua estimativa. 
Por meio da Nota Conjunta SEI 2/2018/Seprac/STN/Sefel-MF, de 30/10/2018, doravante "metodologia conjunta de portos", foi definida a taxa WACC aplicável aos estudos de viabilidade portuários qualificados no âmbito do Programa de Parcerias de Investimentos - PPI, para subsidiar os respectivos processos licitatórios, não sendo aplicável para fins regulatórios (peça 25, p. 1-2) .
No que concerne aos aspectos mais relevantes, a Nota utilizou os dados disponibilizados pelo professor Aswath Damodaran de empresas do mercado global para cálculo da estrutura de capital; considerou, para cálculo das variáveis usadas na estimativa do custo de capital próprio: janela de dados de 12 meses, entre outubro de 2017 e setembro de 2018, retorno dos títulos do tesouro norte-americano de dez anos, taxas de inflação norte-americana, prêmio pelo risco de mercado obtido a partir dos rendimentos do mercado de capital S&P 500 (também dos Estados Unidos) , coeficiente beta calculado pelo professor Damodaran para o S&P 500, prêmio de risco país obtido por meio do Credit Default Swap  (CDS) brasileiro de 10 anos, negociado no mercado internacional, e multiplicador de volatilidade, com base em dados do mercado brasileiro (índice Ibovespa) com janela de 5 anos; indicou que o custo de capital de terceiros foi calculado a partir da remuneração de debêntures de infraestrutura emitidas no bojo da Lei 12.431/2011; e apontou que usou abordagem probabilística para o cálculo do WACC, de forma a considerar as oscilações nos parâmetros de entrada, por meio de simulações de Monte Carlo, e avaliação qualitativa e discricionária para a definição do percentil a ser adotado na definição do custo médio de capital, dentre três elencados: percentis 50,00; 69,15; e 84,13, a depender dos riscos envolvidos e da natureza de cada projeto (qualidade e estabilidade da regulação setorial, nível de capex, se greenfield ou brownfield, peculiaridades e outros fatores) . Os valores estimados para o WACC foram então 8,75% (percentil 50) , 9,38% (percentil 69) e 10,02% (percentil 84) , ao ano (peça 25) . 
Já no âmbito da Agência Nacional de Transportes Aquaviários - Antaq, por meio da Nota Técnica Antaq 182/2018/GPO/SOG, de 26/11/2018, doravante "metodologia Antaq", a Agência apresentou a modelagem para cálculo da taxa WACC aplicado ao setor portuário, diferenciado por natureza de carga. A Nota visou apresentar modelo de precificação de arrendamentos de áreas portuárias, específicos para cada tipo de terminal portuário existente, correspondentes a sete perfis de carga constantes do Plano Nacional de Logística Portuária - PNLP 2015. A motivação para esta diferenciação foi a existência de peculiaridades nos empreendimentos que levaram a cálculos específicos de WACC em contraposição a se usar a taxa de 10% estipulada na Nota Técnica 3/2015/STN/SEAE/MF (peça 26, p.5) .
Quanto à metodologia, esta possui similaridades com a modelagem do WACC da ANTT, haja vista se utilizar de análise probabilística por meio de simulação numérica de Monte Carlo e uso de informações econômicas da mesma plataforma. Especificamente: decidiu-se pelo uso de séries de dados de 10 anos, entre janeiro/2008 e dezembro/2017 (peça 26, p. 22) para as séries históricas; para o cálculo da estrutura de capital, as informações necessárias foram obtidas no mercado americano e, para cada um dos sete perfis de carga, foi estimado o respectivo parâmetro; para cálculo do custo de capital, foi usado o modelo CAPM, no qual a taxa livre de risco teve como dados de entrada os retornos dos títulos do tesouro americano; para o cálculo do prêmio de risco, usou-se o retorno do índice S&P 500, da bolsa de valores americana; para estimativa do beta (coeficiente de risco não diversificável) , dados foram obtidos da amostra de empresas constantes da plataforma econômica Thomson Reuters Eikon; para o custo de capital de terceiros, utilizou-se os dados históricos dos créditos concedidos pelo BNDES para empreendimentos de infraestrutura e logística; para o risco país, decidiu-se por usar o indicador Embi+ (Emerging Markets Bond Index) ; e quanto à inflação, considerou-se a inflação americana do período. Sugeriu-se ainda que as taxas sejam revistas a cada três anos (peça 26) .
Os resultados para a taxa WACC nesta Nota Técnica da Antaq, que deveriam vigorar entre 1/1/2019 e 31/12/2021, foram os seguintes: 9,74% para o granel sólido mineral; 10,93% para o granel sólido agrícola; 10,23% para o granel líquido combustível; 8,53% para o granel líquido agrícola; 10,90% para a carga geral; 8,98% para cargas conteinerizadas; e 8,75% para o transporte marítimo de passageiros, todas taxas medidas ao ano. A Nota recomenda ainda que, no caso de projeto que se utilize de mais de um perfil de carga, o WACC usado para a equalização econômico-financeira seja média ponderada das receitas brutas de cada perfil de carga.
Por sua vez, o então Ministério da Fazenda, em 2018, elaborou trabalho para dar diretrizes metodológicas na estimativa das taxas de desconto a serem usadas nos estudos de viabilidade para projetos de concessão de infraestrutura do governo federal à iniciativa privada (peça 22) . No trabalho, o Ministério também usou o fluxo de caixa descontado pela taxa WACC, por ser a metodologia mais usada no mercado de análise e avaliação de projetos.
A abordagem trazida no método do MF (2018) também é probabilística, utilizando-se de séries temporais para as variáveis de entrada do modelo, de forma a estimar curvas de distribuição de probabilidades para cada uma. Por meio das simulações de Monte Carlo, as variáveis são então manipuladas por meio da fórmula do WACC, apresentada alhures, de forma a obter o resultado do custo médio ponderado de capital na forma de curva de distribuição de probabilidades.
Para a estimativa da estrutura de capital, MF (2018) utilizou dados mantidos pelo professor Aswath Damodaran de amostras de empresas globais dos segmentos de aeroportos, ferrovias, portos, rodovias e geração de energia elétrica. Já para o cálculo do custo de capital próprio, utilizou-se dados de retorno do mercado de capitais norte-americano, com janela temporal de 12 meses para o tamanho das séries históricas, de forma a evitar que as séries não sejam nem muito longas, evitando o risco de trabalhar com informação desatualizada, que não mais reflete os parâmetros, nem muito curta, o que amentaria a probabilidade de erro devido à volatilidade das variáveis de mercado. Especificamente, para a taxa livre de risco, usou-se os retornos dos títulos do Tesouro norte-americano de 10 anos; para a inflação, utilizou-se a inflação americana calculada a partir dos títulos de 10 anos (UST10Y e TIPS) ; para o prêmio de mercado, considerou-se a diferença de retorno entre o S&P 500 e a títulos americanos de 10 anos; para o beta, obteve-se dados da amostra global mantida pelo professor Damodaran, um para cada setor de infraestrutura; para o prêmio de risco, adotou-se o uso do spread do Credit Default Swap  (CDS) brasileiro de 10 anos; para o multiplicador de volatilidade, para incluir prêmio associado ao risco de renda variável em relação à renda fixa, considerou-se os retornos do índice Ibovespa, da bolsa brasileira, de 5 anos, e os retornos dos contratos futuros de taxa média DI (depósito interbancário) ; para o custo de capital de terceiros, selecionou-se o retorno real das debêntures incentivadas, emitidas sob a Lei 12.431/2011. Para o cálculo do WACC, também utilizou-se abordagem probabilística, obtendo como resultado, uma função de densidade de probabilidade. Utilizou-se também tratamento estatístico por meio das simulações de Monte Carlo para mensurar as oscilações nos parâmetros de entrada (peça 22) . 
Ao final, o Ministério da Fazenda discutiu sobre a escolha do percentil apropriado para a escolha da taxa WACC: "o percentil 50, correspondente ao ponto médio; o percentil 69, correspondente ao ponto médio acrescido de meio desvio padrão e o percentil 84, também correspondente ao ponto médio e acrescido de um desvio padrão". Ressaltou que a escolha do percentil é prerrogativa do órgão setorial responsável pela licitação, mas que deve considerar o nível de incerteza associado ao certame, tal como qualidade e estabilidade setorial, se há alto ou baixo capex, se o projeto é greenfield ou brownfield, peculiaridades do projeto e outros fatores que trazem incertezas ao empreendimento. Aduziu ainda que a utilização de um percentil acima de 50 como padrão reflete a avaliação de que o custo social associado ao risco do leilão vazio é superior ao risco da concessão do ativo por um preço subestimado (peça 22, p. 33-34) .
Já no caso do setor de transmissão de energia elétrica, a Agência Nacional de Energia Elétrica (Aneel) elaborou a Nota Técnica 212/2016-SEM/Aneel, de 20/9/2016, visando atualizar o modelo financeiro de cálculo do teto da Receita Anual Permitida (RAP) dos leilões de concessão de transmissão de energia elétrica. Tal medida de receita é a remuneração que as transmissoras recebem pela prestação do serviço público de transmissão de energia aos usuários, e que decorre do resultado do próprio leilão de transmissão e é pago às transmissoras a partir da entrada em operação comercial de suas instalações, com revisão a cada quatro ou cinco anos, nos termos dos contratos de concessão.
A referida nota alterou a metodologia anterior de cálculo do teto da RAP dos leilões de transmissão de energia elétrica, em relação ao custo de capital próprio, especialmente nos seguintes pontos: substituição do uso de séries históricas com retornos do mercado norte-americano (título de 10 anos do tesouro americano e inflação americana) por retornos de títulos públicos brasileiros (NTN-B) , e redução do prazo das séries de 15 ou 30 anos, a depender da série, para 12 meses. A redução do prazo tem, resumidamente, a seguinte explicação: 
Nesse sentido, uma abordagem mais conjuntural na definição dos parâmetros do modelo CAPM para a licitação de transmissão é justificada além da (i) concentração dos investimentos da concessão em períodos mais próximos à outorga, também pela (ii) existência de revisão menos abrangente dos parâmetros de custo de capital, por meio dos mecanismos de revisão da RAP estabelecida em leilão, em comparação com a revisão da RAP estabelecida por autorizações ou com a revisão tarifária que ocorre no setor de distribuição.
No tocante ao custo de capital de terceiros, a Aneel preferiu utilizar uma visão prospectiva, a partir dos retornos das debêntures de energia negociadas no mercado de capitais de dívidas em oposição à utilização de dados passados de financiamentos junto ao BNDES. Além disso, adotou-se beta único no setor de energia elétrica, não mais diferenciando-se os betas nas fases de construção e operação. Até então, a agência se utilizava de betas específicos para cada segmento do setor elétrico (geração, transmissão e distribuição de energia) .
A Aneel ainda tornou explícita a regra de atualização anual da remuneração de capital, por meio da Resolução-Aneel 874/2020, mantida por meio da Resolução-Aneel 874/2021, por meio de alterações nos submódulos 2.4 (distribuição de energia elétrica) , 9.1 (transmissão) e 12.3 (geração) dos seus Procedimentos de Regulação Tarifária.
A Agência Nacional de Telecomunicações (Anatel) , por sua vez, definiu a metodologia do Custo Médio Ponderado de Capital (CPMC) por meio da Resolução-Anatel 706/2018, que substituiu a Resolução 630/2014.
Na metodologia da Anatel, o cálculo do WACC é determinístico (não há estimativa de curva de distribuição de probabilidades do valor calculado) ; a estrutura de capital é fixa, sendo 80% de capital próprio e 20% de terceiros; o custo de capital próprio pode ser calculado com base em dados americanos ou nacionais; o prêmio de risco de crédito decorre da remuneração dos Certificados de Depósito Interbancário (CDI) ; o risco-país vem dos prêmios do Credit Default Swap  (CDS) ; a taxa livre de risco é o CDI ou do Tesouro americano; a inflação vem do histórico da inflação americana (CPI) ou do sistema de metas de inflação do Banco Central do Brasil; e o prazo da série histórica do risco de mercado é de pelo menos 5 anos.
Por meio de Informes anuais, a Anatel divulga as atualizações dos cálculos do custo de capital para cada ano, com a incorporação dos dados mais recentes no modelo. São eles:
1.1. Informe 103/2020/CPAE/SCP: Estimativa do CMPC de 2020; Informe 107/2019/CPAE/SCP: 2019; Informe 10/2019/CPAE/SCP: 2018; Informes 38/2019/CPAE/SCP e 21/2018/SEI/CPAE/SCP: 2017; Informe 14/2017/SEI/CPAE/SCP: 2016; Informe 11/2016/SEI/CPAE/SCP: 2015; e Informe 114/2015-CPAE/SCP: 2014.
Julgados recentes do TCU sobre o WACC ferroviário 
A temática da necessidade de se atualizar o cálculo do WACC para a data-base dos estudos de uma prorrogação ferroviária foi recentemente analisado em decisões plenárias oriundas de processos de desestatização de ferrovias.
Destaca-se inicialmente o voto do Ministro Augusto Nardes, que embasou o Acórdão 2876/2019-TCU-Plenário, quando da análise dos estudos para a prorrogação antecipada da Malha Paulista, por meio do qual o Relator dissentiu da proposta da unidade técnica para se determinar a atualização do WACC, por risco de gerar insegurança jurídica, nos seguintes termos (TC Processo 009.032/2016-9, peça 303, p. 44) :
455. Como se pode observar, no regramento atual e¿ previsto um prazo de três anos para a atualização da taxa WACC, devendo, portanto, ser atualizada apenas em 2020. 
456. Relevante destacar que o referido normativo, a exemplo de demais resoluções da agência reguladora, são precedidos por Avaliação de Impacto Regulatório (AIR) , além de ter passado pelo escrutínio da sociedade, por meio de Audiência Pública. 
457. Do exposto, apesar da informação trazida pelo Parquet quanto a¿ publicação, no ano passado, do então Ministério da Fazenda contendo valores mais atuais para fator de ponderação do risco de mercado, não se pode inferir descumprimento das regras vigentes, pois inexiste previsão normativa para atualização da taxa de desconto (WACC) em momentos aleatórios, havendo, por outro lado, marcos pré-definidos para que essa taxa seja devidamente atualizada (trienalmente) . 
458. Atualizá-la no presente momento resultaria em infringir as normas da própria agência, o que pode gerar insegurança jurídica e resultar em perda de credibilidade do regulador. 
459. Por esse motivo, deixo de acompanhar a proposta do Ministério Público de Contas em relação a¿ suposta necessidade de atualização do cálculo do WACC para a presente prorrogação.
Novamente, nos processos de renovação antecipada das Estradas de Ferro Carajás (TC Processo 018.841/2019-8) e Vitória-Minas (TC Processo 018.842/2019-4) , o Exmo. Ministro Relator Bruno Dantas, acompanhou o julgado anterior e também dissentiu da proposta da unidade técnica, no caso de determinar a atualização da taxa de WACC, nos termos seguintes.
367. Como pode ser visto, na ocasião este Tribunal foi deferente à regulação elaborada pela Agência para o cálculo do WACC regulatório a ser aplicado em contratos de concessões vigentes.
368. Compreendo a preocupação da unidade instrutora com o fato de que em negócios jurídicos como o que ora se examina, inexiste mecanismo competitivo que possa corrigir distorções na modelagem econômico-financeira.
369. Não obstante, essa não é a única condição que se impõe na análise da questão. Extrai-se da manifestação da Agência preocupação com a estabilidade regulatória, confiança, credibilidade. Além disso, conforme abordado no relatório preliminar, a modelagem do WACC já leva em consideração séries temporais de diversos indicadores, abrangendo o período de 20 anos, justamente para equalizar eventuais distorções.
370. Nesse sentido, o regulamento em discussão objetiva conferir estabilidade regulatória, segurança jurídica e contribui para coibir comportamentos oportunistas e arbitrários na escolha do momento a ser aferido a taxa de determinado projeto.
371. Da mesma forma, deve este Tribunal conferir estabilidade às suas decisões, no caso o Acórdão 2876/2019-TCU-Plenário, razão pela qual deixo de acolher o encaminhamento sugerido pela unidade instrutora (TC Processo 018.841/2019-8, peça 159, p. 39, voto do Ministro-Relator do Acórdão 1946/2020-TCU-Plenário) .
Conforme já mencionado, no âmbito do processo de desestatização da Ferrovia de Integração Oeste-Leste - FIOL (TC Processo 039.356/2019-1, peça 248) , o Ministro Relator Aroldo Cedraz, tendo em discussão nova proposta da Unidade Técnica acerca da determinação para atualizar a taxa WACC aplicável à desestatização em escrutínio, resolveu então apresentar determinação para realização da presente auditoria, sobre a periodicidade e metodologia do cálculo do WACC, nos termos seguintes:
188. Conforme se depreende, naquela assentada, a proposta de atualização da taxa de desconto adotada nas modelagens econômico-financeiras das prorrogações antecipadas da Estrada de Ferro Carajás (EFC) e Estrada de Ferro Vitória-Minas (EFVM) , ambas sob a operação da Vale, não foi acolhida pelo Ministro-Relator porque a Resolução ANTT 5.337/2017, de 10 de maio de 2017, ainda se encontrava vigente.
189. Ocorre que atualmente a referida resolução deve se encontrar em processo de alteração, devendo ser uma excelente oportunidade para que a unidade técnica promova as devidas verificações na metodologia e no seu valor resultante.
190. Diante disso, proponho ordenar que a SeinfraPortoFerrovia autue ação fiscalizatória com o objetivo de avaliar a periodicidade e a metodologia de definição da taxa de desconto (WACC Regulatório do setor ferroviário) utilizada para descontar os fluxos de caixa dos projetos a serem licitados ou em processo de prorrogação antecipada dos contratos de ferrovias.
Ato contínuo, o presente processo foi autuado para a realização de auditoria operacional sobre a periodicidade e a metodologia do WACC ferroviário elaborado pela ANTT.
Jurisprudência do TCU sobre custo de capital em outros setores
O TCU já se pronunciou sobre a metodologia de cálculo do custo de capital utilizado em modelagens econômico-financeiras de diversos setores de infraestrutura. Pode-se citar como exemplos os seguintes Acórdãos abaixo descritos.
Em maio de 2015, por meio do Acórdão 1293/2015-TCU-Plenário, o TCU determinou à Aneel o seguinte: 
9.2.3. realize estudos técnicos com vistas a reavaliar a formulação do Capital Asset Pricing Model (CAPM) , especificamente quanto à variável Beta, bem como a estrutura do capital, ambos utilizados no modelo de precificação da RAP, encaminhando ao Tribunal, no prazo de 120 (cento e vinte) dias, os resultados obtidos, acompanhados de toda a fundamentação teórica que os embasou;
Em resposta, foi elaborada a Nota Técnica 164/2015- SRM/ANEEL com as avaliações solicitadas.
Em fevereiro de 2016, em referência ao Leilão Aneel 13/2015, o TCU emitiu o Acórdão 288/2016-TCU-Plenário com, entre outras, determinação, para o seguinte:
9.2.1. abstenha-se de utilizar o Beta do setor de construção civil pesada na metodologia de cálculo do custo de capital próprio, por incoerência técnico-teórica, ausência de fundamentação e duplicidade no cômputo do adicional de risco;
9.2.2. promova ajustes no cálculo do Risco Brasil realizado a partir da série histórica deste índice para que o custo de capital próprio seja compatível com o atual contexto econômico-financeiro do País;
Vislumbra-se, nestes itens de acórdão, a importância dada pelo TCU na utilização de parâmetro beta que seja apropriado ao setor analisado, e na utilização de dados que capturem o contexto econômico atual do país nas análises.
No caso do setor de aeroportos, as análises dos estudos de viabilidade técnica e econômica em 2016, realizadas por meio dos Acórdãos 925, 926, 956 e 957/2016-TCU-Plenário recomendaram alterações no cálculo do WACC, com vistas à reavaliação da amostra de empresas para cálculo do beta desalavancado, à consideração das condicionantes para financiamento pelo BNDES destinados a investimentos no setor de infraestrutura, e à revisão crítica no percentual de participação de capital de terceiros.
No exame de outorga de direito para exploração de posição orbital, por meio do Acórdão 184/2018-TCU-Plenário, o TCU recomendou à Anatel que, em estudos de viabilidade econômico-financeira futuros, avalie formas de aperfeiçoar a metodologia de deflacionamento do WACC, tendo em vista a inadequação da aplicação exclusiva da inflação futura para este fim.
No caso de concessões rodoviárias, desde o Acórdão 2154/2007-TCU-Plenário, tem-se discutido com a ANTT a adequação das taxas de retorno originais para reequilíbrio econômico-financeiro dos contratos no caso de inclusão de investimentos não previstos no contrato de concessão, em razão da mudança do cenário econômico. Insta destacar que a ANTT recentemente abriu audiência pública para tratar do WACC de concessões de rodovias (Audiência pública para aprimoramento e atualização do WACC Regulatório das concessões de rodovias) .
Experiência internacional no cálculo e uso do WACC
Austrália
A Economic Regulation Authority - ERA é o regulador econômico independente do Oeste da Austrália. Ela visa garantir o fornecimento dos serviços de água, gás e transporte ferroviário entre cidades do oeste da Austrália, em atendimento aos interesses de longo prazo dos usuários. 
A ERA instituiu o chamado regime de acesso à rede ferroviária do Oeste da Austrália, que é uma estrutura (framework) para garantir competição justa, transparente e efetiva no acesso à rede de infraestrutura de transporte ferroviário. A Rede de Transporte Ferroviário cobre 5.000 km de trilhos no oeste australiano, incluindo trilhos de transporte passageiro (urbanos) e de transporte de carga (intermunicipal) .
A cada ano, tal autoridade de regulação calcula o custo de capital por meio da metodologia de Custo Médio Ponderado de Capital (WACC) a ser utilizado para determinação da base do teto dos preços dos custos das redes de transporte ferroviário reguladas. A fórmula do WACC é similar a usada pela ANTT.
A cada cinco anos, esta autoridade realiza consulta pública para receber contribuições de modo a revisar a estrutura de cálculo do WACC (metodologia) . Na metodologia vigente, constante do documento "2018 and 2019 Rail WACC Final Determination" (disponível em https://www.erawa.com.au/rail/rail-access/weighted-average-cost-of-capital) , a ERA define prazo de 10 anos para as séries temporais para cálculo do custo de capital e custo próprio. Aduz ainda que, mesmo existindo séries temporais maiores de 10 anos para a taxa livre de risco, o uso de séries de 10 anos permite estimar as variáveis de forma consistente.
Canadá
A Agência Canadense de Transporte (Canadian Transportation Agecy) - CTA é o tribunal regulador independente mais antigo do país que tem, em relação a todas as questões necessárias ao exercício de sua jurisdição, todas as atribuições de um tribunal superior.
O CTA tem três atribuições principais:
1.2. Garantir que o sistema de transporte nacional funcione de forma eficiente e sem problemas no interesse de todos os canadenses: aqueles que trabalham e investem nele; os produtores, despachantes, viajantes e empresas que dependem dela; e as comunidades onde atua.
1.3. Proteger o direito humano das pessoas com deficiência a uma rede de transporte acessível.
1.4. Oferecer proteção ao consumidor para passageiros aéreos.
No tocante ao sistema ferroviário, a CTA tem as seguintes competências:
1.5. Emissão da licença (certificado de aptidão) necessária para construir ou operar uma ferrovia federal de carga ou de passageiros;
1.6. Acompanhamento das empresas ferroviárias federais (ferrovias) para verificar se elas possuem o seguro de responsabilidade civil exigido por lei;
1.7. Elaboração e aplicação de regulamentações para ferrovias. Os regulamentos dizem às ferrovias de carga quais serviços devem fornecer aos clientes (donos de carga) . Regulamentos criam regras para outras atividades ferroviárias importantes, como interswitching (a transferência de carga entre duas ferrovias) ;
1.8. Definição de taxas de intercalação, certas outras taxas e receita máxima da ferrovia para mover grãos ocidentais;
1.9. Aprovar a construção da linha ferroviária;
1.10. Resolver disputas entre ferrovias, entre ferrovias e donos de carga, e entre ferrovias e pessoas que moram ou trabalham perto da ferrovia;
1.11. Publicação de guias para ferrovias, transportadores e outros. Os guias explicam os direitos e responsabilidades de todos. Eles também explicam os serviços oferecidos para resolver disputas ferroviárias.
Como parte de suas atribuições visando apoiar a eficiência do sistema de transporte nacional do Canadá, a CTA calcula o custo regulado de capital usado em várias decisões e regulamentações com respeito a ferrovias - incluindo interswitching regulado e o direito de receita máxima (Maximum Revenue Entitlement - MRE) .
Atualmente, o CTA está realizando duas consultas públicas acerca de dois componentes do custo de capital regulador, a saber:
1.12. Investimento ferroviário líquido; e 
1.13. Estrutura de capital.
O objetivo é receber contribuições de forma a propor mudanças na metodologia de cálculo do custo de capital com vistas a garantir que a metodologia usada seja rigorosa, transparente e justa para os usuários do sistema ferroviário, incluindo donos de carga e transportadores.
A metodologia de cálculo do custo de capital é feita em 4 estágios: definição do investimento ferroviário líquido; definição da estrutura de capital; definição das taxas de custo da estrutura de capital, isto é, do custo de capital de terceiros, impostos e do capital próprio; e cálculo efetivo do custo de capital, baseado nos três passos anteriores. (fonte: https://otc-cta.gc.ca/eng/discussion-paper-methodology-determine-net-rail-investment-capital-structure-calculation-cost-capital-rates) 
O cálculo do custo de capital de transporte de grãos é calculado anualmente até 30 de abril. Já o custo do interswitching é calculado anualmente até 1º de dezembro.
Estados Unidos
O Surface Transportation Board - STB é uma agência federal independente encarregada da regulamentação econômica de vários modos de transporte de superfície, principalmente ferroviário de cargas. O STB exerce sua autoridade estatutária e resolve disputas em apoio a uma rede de transporte de superfície eficiente, competitiva e economicamente viável que atenda às necessidades de seus usuários. 
A agência tem jurisdição sobre taxas, práticas e questões de serviços ferroviários e transações de reestruturação ferroviária, incluindo fusões, vendas de linhas, construção de linhas e abandono de linhas. O STB também tem jurisdição sobre certas questões ferroviárias de passageiros, a indústria de ônibus intermunicipal, oleodutos não energéticos, tarifas de transportadoras de produtos domésticos e regulamentação de tarifas de transporte aquático doméstico não contíguo (frete marítimo envolvendo os Estados Unidos, Havaí, Alasca, Porto Rico e outros territórios e possessões dos EUA) .
Ao final de 2019, o STB publicou revisão da metodologia de cálculo do custo de capital do setor ferroviário, atualmente vigente.
A cada ano, o STB determina o custo de capital do setor ferroviário. Este valor, que o STB calcula como a média ponderada do custo da dívida (capital de terceiros) e do custo do capital próprio, é usado em diversos processos regulatórios. A metodologia anterior do STB para calcular o componente de custo de capital próprio, do custo de capital da indústria se baseava em dois modelos: o modelo de fluxo de caixa descontado de várias fases da Morningstar / Ibbotson e o Capital Asset Pricing Model (CAPM) . Na nova norma citada, o STB adicionou um terceiro modelo, Step MSDCF (Multi-Stage Discounted Cash Flow) , que quando usado em combinação com os dois modelos atuais, visa aumentar a robustez da estimativa de custo de capital durante períodos, como o presente, no qual certas ferrovias estão passando por mudanças operacionais significativas.
O valor anual do custo de capital ferroviário representa a estimativa do STB da taxa média de retorno necessária para persuadir os investidores a fornecer capital para a indústria ferroviária de carga. O STB usa esse valor em uma variedade de procedimentos regulatórios, incluindo resoluções de adequação de receita ferroviária, casos de razoabilidade de taxas, aplicações de linhas de alimentação, abandonos de linhas ferroviárias, casos de direitos de trilhos e análises de fusões ferroviárias. 
Os valores do custo de capital nos últimos 12 anos são os seguintes:
	Ano
	Custo de capital

	2019
	9,34%

	2018
	12,22%

	2017
	10,04%

	2016
	8,88%

	2015
	9,61%

	2014
	10,65%

	2013
	11,32%

	2012
	11,12%

	2011
	11,57%

	2010
	11,03%

	2009
	10,43%

	2008
	11,75%

fonte: https://prod.stb.gov/reports-data/economic-data/
A metodologia vigente usa, para cálculo do custo de capital de terceiros, dados de custo dos títulos de dívida do último ano. Já para cálculo do retorno de capital próprio, a metodologia usa os retornos verificados pelos títulos de 20 anos do tesouro americano desde 1926; para cálculo da taxa livre de risco, também os retornos até o vencimento para um título de 20 anos do tesouro dos EUA; para prêmio de risco de mercado, usa dados da bolsa de valores desde 1926; para cálculo do beta, usa dados dos cinco anos anteriores dos retornos semanais de um portfolio de ações negociadas no mercado de capitais. A estrutura de capital é obtida no mercado acionário, das empresas reguladas.
Objetivo e questão de auditoria 
A presente auditoria teve por objetivo avaliar a periodicidade e a metodologia de definição da taxa de desconto (WACC regulatório) do setor ferroviário, utilizada para descontar os fluxos de caixa dos projetos de ferrovia a serem licitados ou prorrogados, constante do normativo que substituirá a Resolução-ANTT 5.337/2017.
Com base nos trabalhos desenvolvidos na fase de planejamento e a fim de avaliar em que medida as ações da ANTT atendem as premissas de cálculo da taxa WACC apontadas pela própria agência e pela teoria de finanças corporativas, formulou-se a questão abaixo indicada:
Questão 1: A definição do WACC regulatório ferroviário elaborado pela ANTT é capaz de traduzir o custo de capital atualizado nas estimativas de modelagem econômico-financeira de concessões de ferrovias?
Metodologia utilizada 
Os trabalhos foram realizados em conformidade com as Normas de Auditoria do Tribunal de Contas da União (Portaria TCU 280, de 8 de dezembro de 2010, com alterações pelas Portarias TCU 168, de 30 de junho de 2011, e 185, de 30 de novembro de 2020) e com observância aos Padrões de Auditoria de Conformidade estabelecidos pelo TCU (Portaria Segecex 26, de19 de outubro de 2009) . Foram também seguidas às orientações do Manual de Auditoria Operacional - MAO (Portaria Segecex 18, de 12 de novembro de 2020) ,.
Na condução dos trabalhos, foram obtidos documentos e informações por meio de ofícios de requisição e reunião junto à ANTT e ao Ministério da Infraestrutura, além de consulta a processos administrativos da ANTT relacionados com a temática objeto da auditoria e à literatura acadêmica sobre finanças, além de documentos produzidos pelo Ministério da Economia sobre a taxa WACC aplicáveis aos setores de infraestrutura.
Limitações inerentes à auditoria 
Dentre às limitações à auditoria, aponta-se que não foram analisados amiúde o tratamento nem a manipulação dos dados de entrada para cálculo do custo médio ponderado de capital, haja vista serem oriundos de longas séries históricas que são obtidas e manipuladas por meio de softwares proprietários específicos no âmbito da ANTT.
Volume de recursos fiscalizados 
Não há valor de recursos fiscalizados que possa ser quantificado com a presente auditoria, haja vista o objeto se tratar de parâmetro técnico utilizado em todas as modelagens econômico-financeiras dos estudos de viabilidade técnica e econômica que subsidiam os projetos de concessão de serviço público de transporte ferroviário junto à ANTT. 
Todavia, cabe destacar que a modelagem econômico-financeira utilizada pela ANTT é sensível à taxa WACC, de forma que sua alteração importa em alterações significativas e flutuações na variável de saída do modelo econômico, a exemplo do valor de outorga.
Benefícios estimados da fiscalização 
Entre os benefícios estimados desta fiscalização pode-se mencionar o aperfeiçoamento dos procedimentos a cargo da ANTT, no tocante à elaboração do WACC ferroviário, haja vista maior atualidade do cálculo e correção das falhas metodológicas apontadas no presente trabalho.
Achados de auditoria
Achado 1: a periodicidade trienal do cálculo do WACC pode levar à desatualização das modelagens econômico-financeiras das concessões ferroviárias consideradas
A periodicidade trienal do cálculo do WACC pode levar à desatualização das modelagens econômico-financeiras dos estudos que subsidiam prorrogações ou licitações de concessões ferroviárias, uma vez que o cálculo do custo de capital não utiliza dados do mesmo horizonte temporal das demais partes dos estudos (demanda, investimentos, custos operacionais etc.) .
Ademais, o prazo trienal para atualização do WACC não foi submetido ao escrutínio da sociedade por meio de processo de participação social, haja vista que tal prazo surgiu de análise da ANTT à contribuição pública relativa à minuta da futura Resolução ANTT 5.337/2017, que definia a metodologia para cômputo do WACC ferroviário.
Por força do inciso III do art. 24 da Lei 10.233/2001, cabe à ANTT instruir os planos de outorgas, propostos ao Ministério dos Transportes (atual Ministério da Infraestrutura) , nos casos de concessão e permissão, por meio de estudos específicos de viabilidade técnica e econômica, para exploração da infraestrutura e a prestação de serviços de transporte terrestre. E tais planos devem estar atualizados às políticas públicas afetas à temática ferroviária, aos planos de governo e aos estudos promovidos pela agência, por força do art. 24, inciso II da mesma Lei.
Maria Sylvia Zanella Di Pietro (2011) , ao abordar a temática da manutenção do equilíbrio econômico-financeiro dos contratos de parceria (como são exemplos as prorrogações antecipadas) , ensina que informações atuais devem ser consideradas quando do reequilibro dos contratos.
O princípio do equilíbrio econômico-financeiro dos contratos administrativos aplicado aos contratos de concessão de serviços públicos leva à exigência de se ter a taxa WACC atualizada, especialmente nos casos de prorrogações antecipadas, conforme desenvolvimento neste achado.
Jurisprudência do Tribunal também aponta para a necessidade de atualização do WACC calculado. Como exemplo, cita-se que, em fevereiro de 2016, em referência ao Leilão ANEEL 13/2015, o TCU emitiu o Acórdão 288/2016-TCU-Plenário, de relatoria do Ministro José Múcio Monteiro, com recomendações e determinações, dentre as quais, a abstenção da utilização do beta do setor de construção civil pesada na metodologia de cálculo do custo do capital próprio e o ajuste no cálculo do risco Brasil de forma a fazer com que o custo de capital próprio seja compatível com o recente contexto econômico-financeiro do país. 
O prazo trienal constante do art. 5º da Resolução-ANTT 5737/2017 surgiu na análise de contribuição apresentada no âmbito da Audiência Pública ANTT 12/2015 (AP12) , que abordou a questão do prazo de vigência do índice WACC na minuta de resolução que lastreou a metodologia de cálculo do custo médio ponderado de capital para as Concessões Ferroviárias, constante da citada Resolução (peça 30, p. 16-17) .
Nos termos da "sugestão da sociedade c.2", foi proposta inclusão de art. 5º na minuta visando fixar a taxa WACC em valor conhecido por toda a duração dos contratos de concessão ferroviária. Em sua análise, a Comissão de Audiência Pública não acatou a sugestão nos seguintes termos (peça 30, p. 17) : 
Sugestão não acatada. Tendo em vista que o WACC Regulatório será utilizado como taxa de desconto no Fluxo de Caixa do Plano de Negócios que deverá ser apresentado pelo concessionário à ANTT em eventual processo de prorrogação contratual, conforme disposto na Portaria nº 399 do Ministério dos Transportes, de 17 de dezembro de 2015, e que, ao longo do contrato de concessão pode haver a necessidade de inclusão de novos investimentos em momento em que o contexto macroeconômico seja mais favorável, o que fará com que a TIR venha a diminuir, não é possível fixar uma taxa de desconto para todo o período da concessão.
Ademais, a boa prática regulatória recomenda que, como forma de diminuir eventual defasagem na taxa de retorno ao longo do prazo de concessão, se realize uma revisão em período de 3 (três) a 5 (cinco) anos. Inclusive a Secretaria de Acompanhamento Econômico de Ministério da Fazenda, no âmbito da Audiência Pública nº 007/2015 (definição da metodologia de cálculo para o WACC do Fluxo de Caixa Marginal de concessões rodoviárias) realizou contribuição no sentido de utilizar um prazo de revisão do WACC menor que 5 (cinco) anos.
Portanto, de modo que se mantenha certa uniformidade no tratamento do WACC tanto no caso dos contratos de concessões rodoviárias quanto ferroviárias, adotar-se-á o mesmo prazo de revisão do valor, fixando-se somente a metodologia.
A ANTT, portanto, passará a adotar um prazo de 3 (três) anos para revisão do WACC regulatório. Assim o art. 5º da minuta de Resolução passará a vigorar com a seguinte redação: 
"Art. 5º Trienalmente, o cálculo WACC Regulatório será atualizado conforme os parâmetros definidos nos artigos anteriores e no detalhamento constante no Anexo IV desta Resolução, disponível no sítio eletrônico da ANTT, o qual será submetido a processo de participação social, nos termos da Resolução nº 3.705, de 10 de agosto de 2011."
Cotejando-se esta redação do art. 5º da Resolução ANTT 5.337/2017 com a minuta de resolução submetida à participação social por meio da AP12 (peça 31) , percebe-se que a ANTT resolveu, no âmbito da Audiência Pública, a partir de contribuição recebida, alterar o art. 5º da minuta de forma a incluir o prazo de três anos para revisão da taxa WACC, de forma a capturar condições macroeconômicas futuras quando de novos investimentos, atendendo a uma suposta boa prática regulatória que estabeleceria prazo entre três e cinco anos para tal escolha, adotando-se o mesmo prazo definido para as concessões rodoviárias.
Cabe destacar que não havia definição, na minuta de resolução (peça 31) , acerca do prazo de vigência do WACC ferroviário calculado pela metodologia da NT Suexe 16/2015. A inserção de tal dispositivo na resolução ocorreu devido à análise da contribuição apresentada.
Assim, com a edição da Resolução ANTT 5.337/2017, aprovou-se a metodologia de cálculo do WACC com base na Nota Técnica Suexe 16/2015, o prazo trienal de atualização do citado cálculo e a fixação do parâmetro WACC em 11,04% a vigorar pelos próximos três anos (até 2020) . Tal estimativa foi consequentemente usada nas modelagens de projetos ferroviários a partir de então, gerando distorções, como apontadas na sequência.
No processo da prorrogação antecipada da Estrada de Ferro Carajás (EFC) , no âmbito do TCU, foi apontado o prejuízo de se utilizar taxa de WACC calculada em data-base diferente da data da modelagem (TC Processo 018.841/2019-8, peça 76, p. 70-72) :
379.	 Constata-se que, entre a data base considerada na nota técnica (outubro de 2015) e a data base da modelagem econômico-financeira (dezembro de 2017) , as referidas variáveis sofreram alterações não desprezíveis, o que tende a impor mudanças no WACC que porventura seria calculado caso o fosse atualizado para a referida data-base dos estudos, seguindo a metodologia delineada pela ANTT.
380.	Com fins de exemplificar, utilizando-se das bases de dados do Ipeadata (disponível em: http://www.ipeadata.gov.br/, acesso em: 21/11/2019) , pode-se detectar que o IPCA acumulado em 12 meses apurado em outubro de 2015 foi de 9,93% a.a., enquanto a inflação brasileira acumulada em 12 meses, para a data-base de dezembro de 2017, ficou bem abaixo, 2,95% a.a. A inflação norte-americana acumulada de janeiro a dezembro também reduziu de 1,51% a.a. para 1,20% a.a. A taxa básica de juros brasileira (Selic) , em outubro de 2015, era de 14,25% a.a. e, em dezembro de 2017, havia caído pela metade, 7% a.a. O índice EMBI+, adicionado ao risco Brasil, que estava em torno de 400 pontos em outubro de 2015, desceu para valores próximos a 240 pontos em dezembro de 2017.
381.	Todas essas alterações nas variáveis de referência impactam o cômputo do referido WACC, o qual, conforme foi explicado pela nota técnica, deve se aproximar ao máximo da realidade da data a ser considerada nos cálculos, para espelhar as condições de captação de recursos para o empreendimento analisado, frente às percepções de risco do mercado. (...) 
384.	Ressalta-se que a modelagem financeira da EFC trata de valores significativos a tal ponto que a redução do WACC em 1% (de 11,04% para 10,04% a.a.) , mantida todas as outras condições, aumentaria o valor de outorga em R$ 1,88 bilhão de reais, considerando a modelagem financeira apresentada ao Tribunal.
Naquela instrução, foi apontada ainda a tendência de queda do WACC ferroviário no período de 2015 a 2019, uma vez que o WACC calculado especificamente para o setor ferroviário, mas com base em outra metodologia, aquela do atual Ministério da Economia apresentada na introdução deste relatório, seria de 8,88% a.a., na data-base de maio de 2019 (TC Processo 018.841/2019-8, peça 76, p. 70-72) .
Já no processo da prorrogação antecipada da Estrada de Ferro Vitória-Minas (EFVM) , no âmbito do TCU, foi apontada a inadequação da taxa WACC em razão da ANTT utilizar cálculo em data-base diferente da data da modelagem (TC Processo 018.842/2019-4, peça 79, p. 73-77) . Lembra-se que as exemplificações aplicáveis à EFC para mostrar a inadequação do cálculo do WACC utilizado também valem pra EFVM:
409.	Ressalta-se que a modelagem financeira da EFVM trata de valores significativos a tal ponto que a redução do WACC em 1% (de 11,04% para 10,04% a.a.) , mantida todas as outras condições, aumentaria o valor de outorga em R$ 769,77 milhões de reais, considerando a modelagem financeira apresentada ao Tribunal.
Vê-se assim que a atualidade das informações econômico-financeiras, especialmente a taxa de desconto WACC, dada sua sensibilidade à modelagem econômico-financeiro, pode afetar o resultado do fluxo de caixa descontado de forma significativa, a depender dos montantes de investimentos envolvidos.
Indagada sobre as razões que levaram a tomada de decisão de se atualizar o WACC ferroviário apenas a cada três anos, a ANTT respondeu que se tratou de juízo discricionário da Agência, dentro de seu espaço de liberdade normativa, positivado no art. 5º da Resolução 5.337/2017 (peça 15, p. 2) .
 A ANTT colacionou que considera baixo o risco de que o cálculo do WACC considerado numa modelagem econômico-financeira fique defasado no período entre a data de sua estimativa e a data-base da modelagem, haja vista que seu cálculo é baseado em séries históricas de dados muito longas que, ao ter dados de cada triênio adicionados sobre uma séria histórica de cerca 25 anos (desde 1996) leva a resultados que sofrem pouca variação a cada atualização (peça 15, p. 3) .
ANTT adicionou ainda que o uso de séries temporais mais longas, como são as usadas pela Agência em sua metodologia, trazem resultados mais estáveis, refletindo o comportamento das variáveis ao longo de décadas; que o que se determina trienalmente é a distribuição de frequência do custo de capital ponderado do setor ferroviário, significando que, dada a estrutura de capital utilizada, a metodologia visa construir uma curva que abranja todos os possíveis valores assumidos pela taxa de custo de capital ponderado do setor; e que não se espera que a distribuição do WACC sofra alterações relevantes em um interstício curto, exceto por alterações abruptas na estrutura de capital das empresas (peça 34, p. 2) .
Informou que os benefícios de se ter prazos curtos de atualização do WACC ou até mesmo de se calculá-lo previamente a cada estudo de concessão seriam marginais, capturando variações na curva de distribuição de frequência acumulada dos custos de capital e de terceiros; e mudanças na estrutura de capital nas empresas usadas como referências (peça 34, p. 2) .
No outro sentido, a Agência informou que a estratégia de se ter prazos curtos de atualização do WACC traria prejuízos na forma de alto custo de transação, por ter de dedicar equipe somente a este processo, bem como por trazer insegurança regulatória a processos de maior duração, a exemplo de prorrogações antecipadas ferroviárias, reequilíbrios contratuais apurados por fluxo de caixa marginal, e estudos de viabilidade. Concluiu então que não haveria ganhos com atualizações frequentes da curva de distribuição de frequências do WACC, pois, para um mesmo percentil escolhido, a taxa calculada sofreria poucas alterações entre atualizações, além do que esta vantagem poderia ser suprimida pelas imprecisões intrínsecas do processo de modelagem por fluxo de caixa descontado; e que a concorrência nas licitações poderia corrigir eventuais erros nas estimativas (peça 34, p. 2) .
A ANTT ainda encaminhou atualização, realizada em 2020 no âmbito de concessões do modal rodoviário, como forma de simular o impacto da adição de um trimestre à série de dados históricos, já impactado pelos efeitos da pandemia de Covid-19. Como resultado, a taxa WACC do modal rodoviário, com apenas a inserção de um trimestre apenas às séries, caiu de 8,47% a.a. para 8,16% a.a., uma diferença de 0,31 pontos percentuais, com a escolha do mesmo percentil 73 (peça 17, p. 3-5) . 
Tal redução no valor do WACC rodoviário tem o impacto de incrementar o valor presente líquido resultante da modelagem econômico-financeira, dadas as características dos setores de infraestrutura de realização de grandes investimentos no início do contrato. Cabe destacar que a metodologia da ANTT aplicável às concessões rodoviárias também apresenta abordagem probabilística e simulações de Monte Carlo (peça 17, p. 3-5 e peça 29, p. 21-25) .
Em análise, vê-se, pela resposta da Agência no âmbito da audiência pública, que a ANTT, não só não acatou a proposta de fixar o WACC por toda a concessão, como definiu prazo de três anos, relativo à revisão do índice do WACC ferroviário, utilizando como motivação o entendimento de que eventual inclusão de investimento em momento futuro mais favorável deveria apresentar taxa interna de retorno diminuída.
De fato, a ANTT explicou que, embora o WACC seja um parâmetro que reflita a expectativa de custo de captação de capital próprio e de terceiros, a metodologia da ANTT, como outras, o faz a partir dos dados históricos das variáveis (peça 17, p. 2) ; e que cada proponente irá valorar o projeto de acordo com seu fluxo de caixa e seu custo de capital, ambos particulares de cada empresa. Logo, num processo concorrencial, seu lance irá refletir sua avaliação sobre o objeto (peça 17, p. 3) .
Quando a modelagem econômico-financeira é realizada para empreendimentos que irão à licitação, a concorrência entre agentes privados interessados na concessão, por meio das propostas econômicas, tem o condão de reduzir - quiçá eliminar - o excedente econômico que porventura possa ser auferido pelos licitantes, decorrente de eventual desatualização preditiva das variáveis utilizadas na modelagem. Assim, eventual desatualização no cálculo do WACC que subestimou o valor mínimo de outorga pode ser corrigida pelos lances dados no leilão, quando em concorrência licitatória.
Todavia, no caso de modelagens tecidas para a efetivação de reequilíbrios econômico-financeiros de concessões, gênero do qual se pode citar a celebração de prorrogações, ordinárias ou antecipadas, a concorrência não estará presente e, assim, não haverá como corrigir eventuais desatualizações na modelagem.
Assim, reveste-se da maior importância que o WACC calculado exale o caráter de atualidade de seu valor. Em caso de reequilíbrios econômico-financeiros de contratos de concessão de serviço público de transporte ferroviário, não se pode esperar o próximo ciclo trienal de atualização da taxa WACC, sob risco de permitir a elaboração de modelagens desatualizadas, possibilitando à concessionária eventual obtenção de excedente econômico em decorrência à desatualização do WACC.
Acerca do equilíbrio econômico-financeiro dos contratos, Maria Sylvia Zanella di Pietro (2011) ensina que o equilíbrio econômico-financeiro constitui a relação que se estabelece no momento da celebração do contrato, entre o encargo assumido pelo concessionário e a remuneração que lhe assegura a Administração por via do contrato, quando da ocorrência de eventos de álea extraordinária. Di Pietro (2020) destaca também que o direito do contratado à manutenção do equilíbrio econômico-financeiro é consequência da mutabilidade do contrato administrativo.
Já Marçal Justen Filho (1997) define a intangibilidade da equação financeira como princípio e não direito, haja vista que "rigorosamente, a manutenção do equilíbrio econômico-financeiro é um princípio regulador do contrato administrativo".
A intangibilidade da equação econômico-financeira na concessão de serviço público está garantida expressamente no ordenamento jurídico brasileiro. A Constituição Federal de 1988, em seu art. 37, inciso XXI, estabelece que contratos administrativos devem ter cláusulas que estabeleçam obrigações de pagamento, mantidas as condições efetivas da proposta, nos termos da lei. A Lei 8.987/1997, por sua vez, garante o equilíbrio econômico-financeiro, especialmente nos art. 9º, 10, 18, VIII, e 23, IV: 
Art. 9º A tarifa do serviço público concedido será fixada pelo preço da proposta vencedora da licitação e preservada pelas regras de revisão previstas nesta Lei, no edital e no contrato.
§ 1º A tarifa não será subordinada à legislação específica anterior e somente nos casos expressamente previstos em lei, sua cobrança poderá ser condicionada à existência de serviço público alternativo e gratuito para o usuário.                     (Redação dada pela Lei nº 9.648, de 1998) 
§ 2º Os contratos poderão prever mecanismos de revisão das tarifas, a fim de manter-se o equilíbrio econômico-financeiro.
§ 3º Ressalvados os impostos sobre a renda, a criação, alteração ou extinção de quaisquer tributos ou encargos legais, após a apresentação da proposta, quando comprovado seu impacto, implicará a revisão da tarifa, para mais ou para menos, conforme o caso.
§ 4º Em havendo alteração unilateral do contrato que afete o seu inicial equilíbrio econômico-financeiro, o poder concedente deverá restabelecê-lo, concomitantemente à alteração.
§ 5º A concessionária deverá divulgar em seu sítio eletrônico, de forma clara e de fácil compreensão pelos usuários, tabela com o valor das tarifas praticadas e a evolução das revisões ou reajustes realizados nos últimos cinco anos.                        (Incluído pela Lei nº 13.673, de 2018) 
Art. 10. Sempre que forem atendidas as condições do contrato, considera-se mantido seu equilíbrio econômico-financeiro.
 (...) 
Art. 18. O edital de licitação será elaborado pelo poder concedente, observados, no que couber, os critérios e as normas gerais da legislação própria sobre licitações e contratos e conterá, especialmente:
VIII - os critérios de reajuste e revisão da tarifa;
 (...) 
Art. 23. São cláusulas essenciais do contrato de concessão as relativas:
IV - ao preço do serviço e aos critérios e procedimentos para o reajuste e a revisão das tarifas;
Assim, ensina Di Pietro (2020) que o equilíbrio econômico-financeiro do contrato administrativo é dinâmico, pois que, dada a prerrogativa da Administração Pública de alterar unilateralmente o contrato, esta deve restabelecer o equilíbrio econômico inicial, de forma a que os novos encargos sejam devidamente remunerados.
Logo, quando da ocorrência de fato novo de álea extraordinária que exigirá novas obrigações do contratado, deve-se realizar o reequilíbrio econômico-financeiro do contrato de modo a considerar eventual incremento às receitas do contratado para suportar os encargos assumidos pelo concessionário. Tal encontro de contas é feito por meio de projeções de fluxo de caixa, com uso das recentes informações, tais como novos encargos, receitas requeridas e custos de capital (taxa de desconto) .
Estes são os casos quando celebradas as prorrogações antecipadas de contratos de prestação de serviços ferroviários. Com a incorporação de novos investimentos, por força do art. 6º da Lei 13.448/2017, pode ser necessária a previsão e autorização de novas receitas pelo concessionário (ou alternativamente extensão de prazo ou outros mecanismos de reequilíbrio) . Como a estimativa das novas despesas, custos e obrigações de investimentos se faz no momento imediatamente anterior à celebração da prorrogação, com a utilização dos dados mais atuais e disponíveis, também se faz exigível que a previsão de receitas seja calculada da mesma forma, com a utilização de dados atualizados, de forma a alcançar a devida remuneração.
Esse equilíbrio temporal de novas receitas e despesas se dá por meio de novo fluxo de caixa descontado, que também exigirá informações novas sobre os dados de custo de capital, ou seja, sobre o WACC, de forma a se calcular o valor presente líquido por meio do desconto dos fluxos de caixa futuros.
Logo, pela regra dinâmica do equilíbrio econômico-financeiro dos contratos administrativos, se faz exigível que o custo de capital também seja atual, assim como o são as informações de novos encargos, que motivaram a prorrogação contratual, e das projeções de receita do concessionário. A atualidade do custo de capital deve ser verificável por meio do cálculo do WACC na mesma data-base das novas projeções de custos e de benefícios atrelados à concessão. Caso contrário, com a utilização de dados econômico-financeiros em datas-base diferentes, a exemplo de a taxa WACC ter sido estimada anteriormente às projeções de despesa e receita, haverá prejuízo ao estudo de viabilidade elaborado e desrespeito ao regramento do equilíbrio econômico-financeiro.
Deve-se lembrar que o WACC é uma medida ponderada entre o custo de capital próprio, que é a medida do "custo de oportunidade do patrimônio", e custo de capital de terceiros, que é o custo de se obter empréstimo ou financiamento pelas linhas convencionais de financiamento da infraestrutura. Adotar WACC defasado ou desatualizado é considerar na modelagem que a concessionária poderá obter empréstimo a custos mais altos do que realmente irá acontecer. Assim, a modelagem irá considerar composição de TIR que diminuirá erroneamente o valor do empreendimento em vista de uma má valoração do WACC.
Isso porque, no tocante ao custo de capital de terceiros (RD) , a própria metodologia da ANTT aponta que ele é constituído de taxa pré e pós fixada, nos seguintes termos (peça 18, p. 7) . 
RD = (TJLP + RRC + RRemBNDES) 
Onde, 
TJLP é a taxa de juros de longo prazo do período considerado; 
RRC é o prêmio de risco de crédito para o setor de infraestrutura ferroviária; e 
RRemBNDES é a remuneração básica do BNDES
Destaca-se que a TJLP foi substituída pela Taxa de Longo Prazo (TLP) , por meio da Lei 13.483/2017, a partir de 1º de janeiro de 2018, em todos os financiamentos concedidos pelo BNDES.
A TLP possui em sua composição duas partes, sendo uma prefixada e outra pós-fixada. A parte prefixada é obtida do prazo de cinco anos da estrutura a termo da taxa de juros, e a parte pós-fixada é a inflação medida pelo Índice Nacional de Preços ao Consumidor Amplo (IPCA) .
Assim, percebe-se que a desatualização no custo de capital de terceiros impactará a composição da TIR, pois a parte prefixada da TLP não terá sido atualizada.
Já no tocante ao custo de capital próprio, a desatualização ocorreria pelo fato de que os retornos percebidos no mercado de capitais (utilizados na metodologia da ANTT, como nas outras agências, como proxies do custo de capital próprio) seriam menores do que aquele utilizado para a modelagem econômico-financeiro.
Desta forma, conclui-se que a atualidade, em casos de reequilíbrio econômico-financeiro, deve ser garantida pela proximidade - senão pela igualdade, caso seja possível operacionalmente - das datas-base de cômputo do WACC e da modelagem financeira para o reequilíbrio.
Assim, idealmente seria melhor calcular o WACC a cada projeto ferroviário sob análise, de forma a eliminar o risco da desatualização. Todavia, dada a análise custo-benefício da medida e a argumentação da ANTT acerca dos prejuízos que tal medida poderia causar, poder-se-ia adotar melhores práticas regulatórias identificadas.
Neste sentido, conforme visto alhures, as metodologias da Aneel e Anatel previram a atualização da taxa WACC a cada 12 meses. Assim, anualmente o valor do WACC é recalculado, mantendo-se fixa metodologia para tal fim. Tal medida reduz possível defasagem temporal no cálculo do WACC quando da sua utilização em modelagens econômico-financeiras de projetos específicos.
No tocante a projetos ferroviários que irão ser submetidos a processos licitatórios, a despeito da possibilidade de correção de eventual desatualização do WACC por meio do processo competitivo, entende-se ser necessário que a ANTT venha a atualizar a referida taxa, porquanto, caso tal taxa esteja muito aquém do valor esperado pelos agentes, a licitação corre risco de se tornar deserta, em vista da valoração discrepante dos fluxos financeiros considerados na modelagem.
Dentre as causas deste achado de auditoria, destacam-se: a interpretação da ANTT de que a adição de dados de cada triênio sobre uma série histórica de 25 anos (desde 1996) leva a resultados que sofrem pouca variação a cada atualização (peça 15, p. 3) , o que tornaria desnecessário prazo menor para atualização da taxa WACC; e a exclusão dos outliers das séries históricas, o que reduz a volatilidade dos novos dados inseridos (peça 17, p. 1) .
Como efeito da decisão de se atualizar a taxa em prazo trienal, tem-se que, no limite, tal prazo irá permitir que o cálculo de uma modelagem econômico-financeira use o WACC defasado em até três anos. Citam-se, como exemplo, os processos de desestatizações da EFC e EFVM, nos quais a data de cálculo do WACC foi anterior à data-base da modelagem, o que levou à desatualização da modelagem econômico-financeira.
Lembrando ainda que, como o WACC tem alta sensibilidade sobre a modelagem econômico-financeira, a utilização de WACC calculado em data significativamente diferente da data-base da modelagem tem impacto significativo nos valores de saída (output) , a exemplo do valor de outorga.
Assim, com espeque no art. 4º, inciso I da Resolução-TCU 315/2020, propõe-se determinação à ANTT para que seja realizado estudo técnico conclusivo, levando em consideração a experiência dos demais setores de infraestrutura no Brasil, a respeito da periodicidade máxima de atualização do valor do WACC regulatório para fins de aplicação em modelagens de reequilíbrio econômico-financeiro de contratos de concessão ferroviária, incluindo processos de prorrogação antecipada e ordinária, em respeito ao art. 24, inciso III, da Lei 10.233/2001.
No tocante ao surgimento do prazo trienal para atualização do WACC, lembra-se, como já tratado neste achado, que o prazo não foi submetido ao escrutínio da sociedade por meio de processo de participação social, haja vista que tal prazo surgiu de análise da ANTT à contribuição pública relativa à minuta da futura Resolução ANTT 5.337/2017, que definia a metodologia para cômputo do WACC ferroviário.
A minuta que dispunha sobre a metodologia de cálculo do WACC (peça 31) não continha previsão normativa acerca da atualização periódica do cálculo do WACC. O art. 5º da minuta dispunha originalmente de dispositivo acerca da vigência da Resolução na data de sua publicação.
Após a já apresentada "sugestão da sociedade c.2", foi alterado pela ANTT o art. 5º para a redação atual, com definição de prazo trienal para a atualização do cálculo do WACC ferroviário, e deslocado o dispositivo acerca da vigência da resolução para o artigo 6º (peça 19, p. 1) .
Em suas manifestações, a ANTT informou que a escolha do prazo foi feita dentro do espaço de discricionariedade do regulador, em substituição ao prazo quinquenal que seria aplicado à atualização do WACC (peça 34, p. 2) . Adicionou ainda que a Resolução fora submetida à Audiência Pública (peça 15, p. 2-3) .
Embora a minuta da Resolução-ANTT 5.337/2017 tenha sido submetida à Audiência Pública, verifica-se que nenhum prazo foi validado pela sociedade na Audiência Pública, haja vista que a minuta não dispunha acerca da periodicidade de atualização. 
Destaca-se que a Audiência Pública 12/2015 foi realizada por força dos arts. 5º a 8º da Resolução ANTT 3.705/2011, revogada posteriormente pela Resolução ANTT 5.624/2017 e que dispunha sobre processo de participação social no âmbito da ANTT, visava recolher subsídios para o processo decisório da ANTT e identificar de forma ampla todos os aspectos relevantes da matéria objeto do escrutínio popular.
Entende-se que a questão do prazo de atualização do cálculo tem relevância sobre a matéria tratada por impactar o valor de outorga da modelagem econômico-financeira dos estudos de projetos ferroviários, sendo de interesse dos agentes regulados no mercado ferroviário, o que requereria participação social, nos termos do citado normativo da Agência.
Considerando que a vigente Resolução ANTT 5.624/2017, em seu art. 8º, prevê a obrigatoriedade de participação social para atos normativos que afetem direitos econômicos dos agentes ou usuários, e que há proposta de elaboração de estudo acerca do prazo de cálculo do WACC neste relatório de auditoria, entende-se como oportuno submeter à participação social o eventual ajuste de periodicidade no cálculo do WACC decorrente do estudo técnico determinado acima.
Assim, com base no art. 4º, inciso I da Resolução-TCU 315/2020, propõe-se determinar à ANTT que submeta à participação social, nos termos da Resolução ANTT 5.624/2017, o eventual ajuste de periodicidade no cálculo do WACC ferroviário, decorrente do estudo técnico objeto da determinação acima apresentada.
Dentre os benefícios esperados com a implementação das propostas de encaminhamento apresentadas, espera-se a utilização do parâmetro WACC atualizado, no âmbito da modelagem econômico-financeira (MEF) das desestatizações ferroviárias, resultando em melhores estimativas para os valores de saída da modelagem, a exemplo do valor de outorga. 
Outro benefício esperado é o menor risco de eventuais prejuízos serem percebidos pelo Erário em razão de valores de outorga mal estimados na modelagem econômico-financeira.
Achado 2: A metodologia do WACC da ANTT apresenta impropriedades que prejudicam os valores calculados para o índice WACC.
A metodologia do WACC da ANTT apresenta três impropriedades que distorcem os valores calculados. 
Neste tocante, podem-se apontar três sub-achados:
 (i) as estimativas do WACC regulatório ferroviário não levam em consideração o nível de risco específico de cada projeto ou empreendimento ferroviário;
 (ii) não existe definição metodológica acerca do tamanho das séries de dados históricas utilizadas nos cálculos;
 (iii) há lacunas no critério definido para cálculo da estrutura de capital do WACC ferroviário na metodologia da ANTT que prejudicam sua estimativa.
Sub-achado 1: As estimativas do WACC regulatório ferroviário não levam em consideração o nível de risco específico de cada projeto ou empreendimento ferroviário.
A ANTT definiu o intervalo único entre os percentis 70 e 80 da distribuição de probabilidades do resultado obtido para a curva do WACC para a escolha do WACC a ser usado nos estudos de viabilidade de projetos ferroviários. Todavia, tal definição não permite que a metodologia capture o nível de risco de projetos menos arriscados, com menores custos de capital, classificando indiretamente todos os projetos ferroviários no mesmo patamar de risco.
Por força do inciso III do art. 24 da Lei 10.233/2001, cabe à ANTT instruir os planos de outorgas, propostos ao Ministério dos Transportes (atual Ministério da Infraestrutura) , nos casos de concessão e permissão, por meio de estudos específicos de viabilidade técnica e econômica, para exploração da infraestrutura e a prestação de serviços de transporte terrestre. 
Com fundamento no art. 8º da Lei 13.448/2017, compete também à ANTT elaborar estudo técnico que fundamente a vantagem da prorrogação do contrato de parceria em relação à realização de nova licitação para o empreendimento, abrangendo a modelagem econômico-financeira do projeto.
No desempenho de suas competências, a ANTT desenvolveu, como já apresentado, sua metodologia para o cálculo do WACC ferroviário por meio de uma abordagem probabilística, utilizando o Método de Monte Carlo, o qual gera milhares de iterações possíveis para cada uma das variáveis de entrada, de forma a apresentar como resultado uma curva de densidade de probabilidade do WACC regulatório. Logo, o resultado não é apenas um número calculado, mas uma função de densidade de probabilidade, conforme figura 1 já apresentada. 
Em termos estatísticos, a curva de distribuição de probabilidades do WACC irá abranger todos os valores possíveis do custo médio ponderado de capital, a partir das interações das variáveis de entrada no modelo, sendo o valor do WACC relacionado ao percentil 50 uma mediana da curva de distribuição e o valor mais provável (peça 22, p. 26) .
Todavia, a ANTT escolheu delimitar suas opções de escolha para o WACC ferroviário sobre a curva de distribuição de probabilidades no intervalo entre os percentis 70 e 80 (peça 18, p. 17 e 32) . A motivação para a escolha de maiores taxas WACC, segundo à ANTT, é a de convergência a padrões internacionais, a exemplo de iniciativas verificadas na Austrália, Nova Zelândia, e Londres, bem como a de oferta de taxas de retorno atrativas para projetos de investimento em infraestrutura, dado o risco envolvido na decisão de se investir no cenário brasileiro à época.
Por meio da seleção de percentis mais elevados, permite-se a escolha de valores de WACC também mais elevados, que se consubstanciam em maiores taxas de desconto sobre os fluxos futuros, reduzindo o valor presente líquido (VPL) do projeto ferroviário estudado. O WACC em patamar mais elevado é particularmente usado para demonstrar à tolerância ao risco a priori perante o mercado (peça 18, p. 32) . Tal escolha reduz o risco de licitações desertas.
Sendo assim, pela metodologia da ANTT, para projetos ferroviários com menor grau de risco, a exemplo de menor nível de investimento ou maior previsibilidade de demanda, não é permitida a seleção de percentis menores que 70 para a escolha do WACC, não havendo, portanto, a transmissão do menor patamar de risco para a modelagem econômico-financeira. 
A esse respeito, deve-se mencionar que o então Ministério da Fazenda (atual Ministério da Economia) desenvolveu metodologia de cômputo do WACC para setores de infraestrutura em que definiu a utilização de percentis diferentes para escolha da taxa WACC, dentre o espectro de taxas calculadas para o WACC, relacionadas ao nível de risco do projeto sob exame.
Assim como a metodologia da ANTT, a "Metodologia de Cálculo do WACC - concessões públicas" (MF, 2018) também usa abordagem probabilística e simulações de Monte Carlo para gerar curvas de distribuição de probabilidades de cada variável de entrada, obtendo ao final, um custo médio ponderado de capital também distribuído em curva de probabilidades. Todavia, como resultado, são apontados três percentis diferentes para escolha do WACC, a depender do risco do empreendimento (peça 22) .
Segundo o MF (2018) , as razões para intervalos de confiabilidade diferentes são explicadas pelo seguinte (peça 22, p. 33-34) :
O grau de incerteza em torno da determinação do WACC apropriado pode variar dependendo da natureza de diferentes projetos. Dessa forma, essa Metodologia de Cálculo apresenta a possibilidade de utilização de 3 percentis: o percentil 50, correspondente ao ponto médio; o percentil 69, correspondente ao ponto médio acrescido de meio desvio padrão e o percentil 84, também correspondente ao ponto médio e acrescido de um desvio padrão.
A escolha sobre qual valor do WACC seria o mais adequado para cada ativo (ou grupo de ativos) a ser concedido é uma prerrogativa do órgão setorial responsável pelo processo licitatório. Contudo, recomenda-se que a decisão em cada projeto leve em consideração fatores que exerçam influência sobre o nível de incerteza associado ao certame, tais como:
¿ qualidade e estabilidade da regulação setorial;
¿ nível e fluxo de investimentos exigidos (alto capex x baixo capex) ;
¿ incertezas na implantação e operação do projeto (greenfield x brownfield) , tais como riscos de demanda, prazos para obtenção de licenças e autorizações, e incertezas em relação aos seus custos e tempo de execução dos investimentos;
¿ peculiaridades do projeto em relação aos assemelhados; e
¿ outros fatores que possam influenciar o nível de incerteza associado ao certame, inclusive fatores associados à conjuntura econômica.
Assim, a título de exemplo e de forma resumida, conforme metodologia do Ministério da Economia, pode-se vislumbrar que se um projeto ferroviário tiver alto nível de investimentos exigidos; for greenfield; e houver incertezas na operação e risco de demanda considerável, pode-se classificar o projeto como de alto risco e utilizar o percentil 84 na escolha da taxa de WACC aplicável para o projeto (o percentil se refere a dois desvios-padrão em torno da média de valores de WACC) .
De outra forma, se estiver em análise um projeto de prorrogação antecipada, brownfield, com baixo capex, e com baixo risco de operação e de demanda, poder-se-ia classificar o projeto como de baixo risco e utilizar a taxa WACC relativa ao percentil 50 (média da curva de valores) , reduzindose assim o custo médio ponderado de capital da modelagem econômico-financeira (hipótese de elaboração própria a partir dos critérios da metodologia do MF, 2018) .
Por seu turno, a metodologia conjunta de portos, já apresentada alhures, também definiu percentis específicos dentro do espectro da curva de probabilidades obtida como resultado para a taxa WACC, como opções de escolha ao regulador, de forma a incorporar na modelagem os riscos inerentes a cada projeto. 
Lembra-se ainda que a "metodologia conjunta de portos" também aponta que a escolha do WACC deve recair sobre percentis estatisticamente escolhidos (50, 69 e 84) a depender do nível de risco envolvido no projeto. Destaca-se que a escolha do percentil 69 decorre do incremento de um desvio-padrão em torno da média da distribuição (percentil 50) , ou seja, meio desvio-padrão antes e meio depois da média; enquanto que a escolha do percentil 84 decorre do incremento de dois desvios-padrão em torno da média da distribuição (um desvio-padrão antes e outro depois da média) . Estatisticamente, a adoção dos percentis 50, 69 e 84 significa, para a metodologia, que o verdadeiro custo médio ponderado de capital do empreendimento se encontra no percentil 50, devendo ser majorado a depender do nível de risco do projeto em análise.
A ANTT informou em sua manifestação que não incorporou a metodologia do atual Ministério da Economia, mas que elas guardam similaridades entre si, a exemplo de fazerem uso de abordagem probabilística e de ter as mesmas referências para estimativa da taxa livre de risco e do prêmio de mercado; e que as diferenças residiam na duração das séries temporais de dados (peça 15, p. 1-2) .
Em sua oitiva a ANTT afirmou que do ponto de vista técnico, não haveria metodologia mais ou menos adequada, e que não havia intenção ou motivo que justificasse a adoção, pela ANTT, da metodologia do Ministério da Economia (peça 15, p. 2) .
Assiste razão à ANTT, no tocante à discricionariedade que lhe é garantida na escolha do modelo do custo de capital que compõe a modelagem econômico-financeira, uma vez que não existe definição acerca do tema em lei ou na literatura. Destaca-se inclusive que ao adotar o WACC como custo de capital a Agência utiliza as melhores práticas regulatórias. 
Todavia, a discricionariedade não é plena, uma vez que o modelo do WACC escolhido deve ser tecnicamente justificado, em respeito ao princípio da motivação, bem como deve ser respeitada a legislação e o interesse público, como previsto no art. 20, inciso II, alínea b) da Lei 10.233/2011.
Embora a curva de saída do WACC dependa das curvas de distribuições das séries históricas dos dados de entrada, o mesmo não se pode dizer dos percentis escolhidos para definição do WACC. Estatisticamente, a escolha dos percentis 50, 69 e 84 são relevantes, haja vista que apontam o valor médio da distribuição (percentil 50) e os valores deslocados de meio (69) e um desvio-padrão (84) .
Cotejando-se ambas as metodologias e lembrando-se de que a escolha do percentil da taxa WACC na metodologia da ANTT se dá, por decisão do regulador, entre os percentis 70 e 80; e que, na metodologia do atual Ministério da Economia, os percentis de escolha são apenas os 50, 69 e 84, a depender dos níveis de risco do projeto: baixo, médio e alto, respectivamente; percebe-se que a ANTT considera, de forma tácita, todos os projetos como de risco médio-elevado, uma vez que a faixa de trabalho da Agência para escolha da taxa WACC se situa entre os percentis escolhidos para projetos com tais classificações de risco, na modelagem do MF (2018) .
Tal situação se reveste de maior preocupação nos processos de prorrogação e reequilíbrio econômico-financeiro dos contratos concessórios, uma vez que, entende-se, são projetos que não se classificariam como de alto risco, e que poderiam, portanto, ter menor taxa WACC a eles atribuída, como descrito na sequência, e nem se submetem ao processo competitivo da licitação, que poderia reduzir este custo de capital. 
Nos processos de prorrogação antecipada, regulados pela Lei 13.448/2017, os contratos de concessão operacionais são prorrogados tendo, como contrapartida, a realização de novos investimentos por parte do concessionário.
Percebe-se, na situação de prorrogação antecipada, baixo risco associado aos novos investimentos, porque há interesse privado do concessionário na renovação, a ferrovia já se encontra em operação, os investimentos, mesmo que relevantes materialmente, são, em regra, inferiores àqueles necessários para construir a ferrovia inicialmente (greenfield) , os concessionários já possuem contratos com garantia de demanda por serviços de transporte ferroviários, e há expectativas mais precisas sobre receitas e custos futuros. Assim, o percentil escolhido para a taxa WACC, que na metodologia ANTT ficaria entre 70% e 80%, poderia ser estabelecido no percentil 50%, na modelagem do MF (2018) .
Ainda mais perceptível é a situação da prorrogação ordinária, uma vez que, neste caso, não é exigido do concessionário, novos investimentos nos termos da Lei 13.448/2017, o que reduz ainda mais o risco envolvido no negócio ferroviário e, consequentemente, reduz seu custo de capital.
Assim, para projetos de menor risco, a definição da janela entre os percentis 70 e 80 para escolha da taxa WACC pode contrariar o interesse público de utilizar menor WACC (abaixo de 70) para mensurar a viabilidade do projeto, como o faz o mercado, nos termos percebidos pelos agentes privados e financiadores envolvidos.
Aduziu ainda a ANTT que a escolha do percentil específico dentro do intervalo definido (entre percentis 70 e 80) dependerá concomitantemente da conjuntura econômica do momento e do nível de risco do negócio (peça 17, p. 1) .
Embora a ANTT possa escolher qualquer valor entre percentis de 70 e 80, considerando fatores macroeconômicos e risco do projeto, nos termos de sua metodologia, percebe-se que qualquer escolha neste intervalo estará entre os percentis 69 e 84, que representam estatisticamente a diferença entre os chamados riscos médio e alto. 
Logo, qualquer escolha da ANTT no intervalo não mudará o patamar de risco considerado pela agência como associado aos projetos ferroviários, pois todos estarão no mesmo nível de risco "médio-elevado". Qualquer variação de percentis no intervalo definido pela ANTT não terá impacto estatisticamente significante sobre o resultado.
Assim, como resultado da metodologia do WACC, a ANTT considera todos os projetos ferroviários como sendo do mesmo patamar de risco médio-elevado, incluindo prorrogações de contratos de concessão de serviço público de transporte ferroviário, onde, a princípio, o risco é reduzido frente a uma nova concessão greenfield, que poderiam ter WACC escolhido associado ao percentil 50.
Ao utilizar percentis associados a risco médio-elevado para projetos de baixo risco, como podem ser exemplo as próprias prorrogações, de qualquer tipo, de contratos de concessão ferroviária, a ANTT acaba por não reduzir a taxa WACC a níveis condizentes com o risco do projeto em análise, utilizando na modelagem econômico-financeira taxa WACC injustificadamente mais elevada, o que acaba por descontar em demasia o fluxo de caixa, reduzindo o valor presente líquido ou o nível de investimentos previstos ou, até mesmo, permitindo aumento tarifário para permitir investimentos prioritários. 
Como causa deste primeiro sub-achado, pode-se indicar que a ANTT priorizou o intervalo de distribuição dos resultados da taxa WACC, entre 70% e 80% que é mais indicado para projetos com maior nível de risco associado (greenfield ou grandes investimentos) ou para aqueles que poderiam ter seus estudos de viabilidades corrigidos por meio da licitação pública, dada a possibilidade de concorrência no âmbito do processo licitatório.
Como efeito deste achado de auditoria, verifica-se risco da apropriação de excedente econômico por parte de concessionário interessado na prorrogação do contrato, ordinária ou antecipada, uma vez que a taxa calculada no intervalo entre 70 e 80% pode estar acima do real custo de capital do concessionário, descontando em excesso o fluxo de caixa do projeto, em benefício ao concessionário. 
Neste sentido, propõe-se recomendar à ANTT que incorpore, em sua metodologia de cálculo do WACC regulatório ferroviário, a escolha de percentis, ou faixa de percentis, na curva de distribuição do WACC resultante, associados a distintos patamares de riscos, a exemplo do que faz a Metodologia de Cálculo do WACC - concessões públicas", de 2018, do Ministério da Economia.
Propõe-se ainda recomendar à ANTT que incorpore, em sua metodologia de cálculo do WACC regulatório ferroviário, definição para que o WACC seja escolhido, a cada projeto ferroviário, dentre aqueles calculados conforme recomendação anterior, de forma que tal custo de capital seja aquele associado ao patamar de risco relacionado ao projeto em análise. Tal medida permitirá a utilização de WACCs diferentes, sem necessidade de recálculo, apenas mudando-se a escolha do percentil associado ao risco, para cada projeto ferroviário analisado pela ANTT.
Com o cumprimento da proposta de encaminhamento apresentada, espera-se que projetos com menores riscos associados, a exemplo de prorrogações ordinárias ou antecipadas ou projetos novos com baixo nível de investimentos, tenham WACC escolhido em percentis inferiores a 70, a exemplo do que ocorre com a metodologia do então Ministério da Fazenda (atual Ministério da Economia) , representando menores custos de capital e maiores valores de outorga nos projetos ferroviários analisados; e que projetos ferroviários com patamares de riscos diferentes usem WACCs diferentes, sem necessidade de recálculo do custo de capital, baseados na escolha de percentis distintos da curva de distribuição resultante, indicados pela metodologia.
Sub-achado 2 - Não existe definição metodológica acerca da amplitude temporal das séries de dados históricas utilizadas nos cálculos do WACC
A metodologia de cálculo do WACC não define tamanho máximo das séries temporais usadas como dados de entrada, permitindo que a cada atualização trienal dos valores do custo de capital, mais dados sejam incorporados ao cálculo sem eliminação dos dados mais antigos.
Por força do inciso III do art. 24 da Lei 10.233/2001, cabe à ANTT instruir os planos de outorgas, propostos ao Ministério dos Transportes (atual Ministério da Infraestrutura) , nos casos de concessão e permissão, por meio de estudos específicos de viabilidade técnica e econômica, para exploração da infraestrutura e a prestação de serviços de transporte terrestre. 
Com fundamento no art. 8º da Lei 13.448/2017, compete também à ANTT elaborar estudo técnico que fundamente a vantagem da prorrogação do contrato de parceria em relação à realização de nova licitação para o empreendimento, abrangendo a modelagem econômico-financeira do projeto.
Como boa prática de outros setores de infraestrutura, lembra-se que a metodologia conjunta de portos, da Aneel, e do MF  (2018) utilizam séries históricas com dados dos últimos 12 meses, de forma a evitar uso de informações desatualizadas com o momento de cálculo da taxa WACC. Antaq utiliza prazo de 10 anos e Anatel usa prazos variáveis, mas sempre delimitados, a depender do tipo de dado.
Na metodologia da ANTT, das sete variáveis necessárias para o cálculo do WACC - a saber: Taxa Livre de Risco (T-Bonds 10 years) , Prêmio de Risco de Mercado - PRM (S&P500 e T-Bonds 10 years) , Risco-País (EMBI+BR) , Inflação (CPI) , Taxa de Juros de Longo Prazo - TJLP, Índice Nacional de Preços ao Consumidor Amplo - IPCA e o beta -, as seis primeiras utilizam séries temporais a partir de 1996 e a última, o beta, utiliza dados de empresas listadas no mercado de capitais dos últimos cinco anos (peça 18) .
A este respeito, deve-se consignar que, no cálculo do primeiro valor de WACC regulatório, o qual foi efetuado por meio da referida Nota Técnica 16/Suexe/2015, de 27/11/2015, utilizaram-se séries históricas das variáveis desde 1996 até 2015. Já na atualização do WACC, a qual foi feita por meio da Nota Técnica SEI 5.727/2020/GEMEF/SUCON/DIR, de 2/12/2020, utilizou-se série histórica das variáveis desde 1996 até 2020. 
Assim, percebe-se que, a cada atualização do WACC, mais dados estão sendo adicionados com fins de cômputo do WACC ferroviário, porquanto cada vez maior tem sido a amplitude temporal das séries históricas considerada para o referido cálculo.
Questionada a respeito do prazo das séries históricas definidas em sua metodologia, a ANTT informou que séries longas trazem menor volatilidade, demoram a incorporar mudanças de comportamentos nas variáveis medidas e que esta estabilidade no valor do WACC é benéfica apara o setor de infraestrutura (peça 17, p. 2) :
Já a escolha do tamanho da série temporal leva a um "trade-off" entre incorporar sobre estimativa do custo de capital ponderado mais os efeitos estruturais (menos voláteis) vis-à-vis efeitos conjunturais (mais voláteis) . A utilização de séries longas favorece os efeitos tidos como estruturais, de longo-prazo, sobre aqueles considerados conjunturais, de curto prazo e mais voláteis. O ponto crítico é que não há como saber se determinado comportamento observado no curto-prazo é conjuntural ou estrutural. Assim, se por um lado as séries temporais mais longas tendem a ser mais estáveis, e refletirem de fato o comportamento das variáveis ao longo de décadas, ela pode demorar mais tempo para incorporar efeitos de curto prazo que são estruturais, e passarão a refletir no resultado de longo prazo no futuro. (...) 
A baixa volatilidade do WACC calculado é consequência direta da longa séria de dados adotada.  No caso da metodologia da ANTT, deve-se levar em conta que os contratos de concessão normalmente atravessam décadas no futuro, de modo que a intenção da metodologia foi de que a estimativa do custo de capital ponderado desses projetos fosse guiada pelo comportamento histórico de longo-prazo das variáveis. Assim, houve intenção da agência em adotar metodologia que favorecesse o comportamento de longo-prazo das variáveis frente aqueles de curto prazo. (...) 
Entende-se que a estabilidade nos valores do WACC é benéfica para o setor de infraestrutura, especialmente para o setor ferroviário, pois se trata de projetos de longo prazo, que podem variar de 30 a 69 anos.
Adicionou ainda que "o cálculo do WACC é baseado na análise probabilística baseada em dados de uma série histórica muito longa" e que "a adição de dados de cada triênio sobre uma série histórica de cerca de 25 anos (desde 1996) leva a resultados que sofrem pouca variação a cada atualização".
A Agência ainda informou que o que tende a ser mais estrutural é a curva de distribuição de frequência estimada do custo de capital de terceiros e do custo de capital próprio, porque com o uso de séries históricas longas na metodologia, resultam-se distribuições de frequência que refletem o comportamento estatísticos dessas variáveis ao longo de todo período (peça 34, p. 3) .
A ANTT apontou ainda as diferenças da metodologia da Agência com relação à metodologia do Ministério da Fazenda, especialmente acerca do tamanho das séries e no tratamento da inflação, concluindo que "do ponto de vista técnico, não há o mais ou menos adequado, sendo que no momento, não há intenção, ou motivo que justifique, a adoção pela ANTT da metodologia do Ministério da Fazenda" (peça 15, p. 2) .
Percebe-se assim que a ANTT entende como benéfico ao setor ferroviário o uso de prazo longo das séries temporais para as variáveis de cálculo. Todavia, deve-se mencionar que a crescente amplitude temporal dos dados utilizados nos cômputos do WACC ferroviário não é adotada em nenhuma das demais metodologias de cômputo do WACC estudadas na presente fiscalização.
Neste sentido, lembra-se que a metodologia do atual Ministério da Economia adota amplitude de 12 meses para os dados das séries históricas (peça 22) . O mesmo ocorre com a Aneel, que, por meio de sua Nota Técnica 212/2016-SEM/ANEEL, de 20/09/2016, definiu parâmetros para o cálculo do WACC, estipulando em 12 meses o intervalo para utilização dos dados (peça 27) , atualizando anualmente o cálculo da taxa WACC.
Por sua vez, Anatel utilizou prazos metodologicamente determinados para cada variável utilizada. Por exemplo, para o prêmio de risco de mercado, a metodologia da Anatel estipulou prazo mínimo de cinco anos para os dados históricos; para o prêmio de risco de crédito, foi definido prazo de três anos para as séries de taxas de rendimentos pagas pelas empresas prestadoras de telecomunicações do Brasil; e para a taxa livre de risco, o prazo foi de no mínimo cinco anos para os rendimentos de ativos.
O Ministério da Economia, em seu documento "Metodologia de Cálculo do WACC: concessões públicas", utiliza o prazo dos últimos 12 meses como tamanho para as séries temporais das variáveis usadas como dados de entrada do modelo. Exemplificou ainda que, de acordo com a prática em países como Austrália e Nova Zelândia, o período para cálculo da taxa média dos títulos variava de 10 a 40 dias (peça 22, p. 10) .
Por seu turno, a Antaq, em sua metodologia, definiu prazo de 10 anos para as séries históricas utilizadas como fonte para cálculo do custo de capital do setor portuário (peça 25) , eliminando dados mais antigos à medida que incorpora dados mais recentes.
Com relação ao argumento da ANTT de que é benéfico o uso de grandes séries de dados, dada a respetiva baixa volatilidade do WACC resultante, por "favorecer os efeitos tidos como estruturais" e reduzir o impacto dos efeitos conjunturais, o argumento não merece prosperar, pelos motivos expostos a seguir.
Considerar que existem efeitos estruturais que dirigem o WACC é aceitar que haveria um valor de convergência do WACC que seria encontrado ao reduzir o impacto de dados conjunturais. Haveria então um retorno à média esperada do custo ponderado de capital, captado pela metodologia adotada, com a retirada dos outliers e reduzindo o impacto de dados recentes, que seriam decorrentes da conjuntura econômica.
Todavia, lembra-se que o	 WACC, por definição, é a média ponderada dos custos de capital próprio e de terceiros, não existindo, portanto, valor esperado para a média ou para tais custos. O custo de capital real depende das condições de momento e das respectivas expectativas de financiamento existentes nos mercados financeiro e de capitais verificados na economia brasileira.
É cediço que a economia brasileira apresenta historicamente volatilidade na taxa básica de juros, bem como no retorno histórico do mercado de capitais. Tal comportamento pode ser visto na figura 2 abaixo.
Verifica-se também que a taxa de juros Selic, definida pelo Comitê de Política Monetária, teve comportamento volátil, concentrando valores mais elevados no início da série, em 1995 (não evidenciados no gráfico) , e apresentando menores valores nos anos recentes, conforme figura 3 abaixo.
Figura 2 - retornos mensais do índice Ibovespa, desde 1995
    Fonte: Portal tranding view, em https://br.tradingview.com/
Figura 3 - Comportamento da taxa Selic, desde 2000
     Fonte: Portal tranding view, em https://br.tradingview.com/
Embora se perceba uma tendência de alta no índice do mercado de capitais, caracterizando retornos positivos sucessivos, não se pode estimar um retorno estrutural ou um retorno médio deste mercado, dada a característica intrínseca de volatilidade existente no mercado brasileiro. 
No tocante à taxa Selic, embora se perceba tendência de queda em seus parâmetros a partir do ano 2000, não se identifica valor de convergência para tal taxa, dadas as características da economia brasileira, que fogem ao escopo deste trabalho detalhar.
Tais comportamentos dessas variáveis econômicas impactam o financiamento da infraestrutura aos quais os potenciais licitantes ferroviários têm acesso, tornando o WACC um fator volátil e influenciado pela conjuntura econômica.
Assim, deliberadamente reduzir os impactos conjunturais sobre o WACC, como o faz a atual metodologia da ANTT para concessões ferroviárias, contraria a própria experiência de custos de capital na realidade brasileira, que é relacionada com a conjuntura econômica.
Ressalta-se que não se vislumbra erro na metodologia em suavizar a incorporação de dados conjunturais, visando reduzir a alta volatilidade das variáveis usadas como parâmetros de entrada dos cálculos do WACC. Em setores cujos projetos demandam muito tempo para permitir retorno ao investimento realizado, como são exemplos os projetos ferroviários, tal suavização permite a incorporação das expectativas dos agentes sobre o comportamento da taxa WACC no longo prazo, simplificando a análise. Todavia, o problema metodológico está em reduzir excessivamente a influência dos dados conjunturais sobre o resultado do WACC, ao incorporar os dados econômicos mais recentes em longas séries de dados que não apresentam limitação de tamanho, fazendo com que os dados antigos, mesmo que dissociados do momento econômico recente, influenciem mais na formação do custo médio ponderado de capital do que os dados recém incorporados.
Dito de outra forma, embora as expectativas tenham papel fundamental na decisão do potencial concessionário de investir ou não no projeto ferroviário, a conjuntura do momento da licitação ou da prorrogação também impacta a decisão sobre o investimento, por reproduzir os custos de capital que irão se constituir no marco inicial para mensuração dos parâmetros de retorno financeiro.
Como exemplo, cita-se que, num período em que os custos de captação de recursos caírem abaixo das expectativas (WACC) dos agentes econômicos, pode haver aumento de demanda para celebração de contratos de concessão ferroviária, haja vista a manutenção dos termos contratuais, benéficos ao investidor, pelo longo período de vigência do contrato. De outra forma, se num período os custos de capital ficarem acima das expectativas (WACC) dos agentes econômicos, pode haver desinteresse pelas licitações/prorrogações.
E ainda, segundo Marconi e Lakatos (2002) , dentre as boas técnicas no tratamento de dados está a de usar dados relevantes e adequados aos métodos e técnicas de tratamento. Logo, no tocante ao tratamento de dados para cômputo da WACC, entende-se, a partir da premissa da necessidade de atualidade dos cálculos, que os dados mais recentes são relevantes e adequados para que o cômputo do custo de capital seja mais bem estimado.
A ANTT informou ainda que as premissas relevantes que nortearam a metodologia foram: que o WACC fosse estabelecido dentro de um determinado intervalo de frequência acumulada; e que os outliers das séries incorporadas fossem excluídos da base de dados por meio de tratamento estatístico (peça 17, p. 1) . Além disso, adicionou que todos dados têm o mesmo peso relativo, não havendo distinção entre dados antigos e mais atuais; que a série longa de dados reduz a volatilidade da taxa WACC; e que o CMPC é guiado pelo comportamento histórico de longo prazo das variáveis (peça 17, p. 2) .
Em suma, segundo a Agência, a incorporação de séries de dados com 24 anos de intervalo temporal no modelo do WACC ferroviário reduz a volatilidade nas variações do cálculo do WACC e é entendido como benéfico ao setor.
Todavia, como já dito, tal configuração metodológica leva à baixa sensibilização dos resultados do WACC calculado, em razão da incorporação de muitos dados antigos vis-à-vis a de dados mais recentes, induzindo os cálculos a retornarem à média das séries históricas, ainda mais considerando o expurgo dos outliers das novas séries históricas.
A Agência adicionou ainda que as séries históricas são só uma amostra da população de modo a permitir ao observador fazer sua análise; que o objetivo é inferir o comportamento da população; que quanto maior a amostra, maior a chance de que ela represente o comportamento estatístico da população e menor a probabilidade que tal comportamento decorra de outliers; e que o ideal seria ter estatísticas do custos de capital do setor ferroviário por pelo menos 30 anos, que é o prazo típico dos contratos de concessão, mas que, dada a indisponibilidade a qualidade dos dados anteriores a 1996, isso não é possível (peça 34, p. 3) .
Quanto a estes argumentos, lembra-se que não há na metodologia definida pela Nota Suexe 16/2015 informação de que existiria meta de alcançar prazo de trinta anos para, só então, limitar o tamanho das séries históricas. O que foi definido na metodologia é a utilização crescente de dados a cada período de atualização trienal.
Especificamente quanto ao prazo, lembra-se que a metodologia do Ministério da Economia, da Antaq e da Aneel, aplicáveis a setores de infraestrutura com projetos com longo prazo de maturação, atualizam seus cálculos WACC com prazos de 12 meses, sem incorrer em problemas metodológicos. Logo, equiparar os tamanhos das séries históricas de dados com os prazos dos contratos de concessão não é condição sine qua non, tampouco demonstrativo de qualidade dos cálculos. 
Lembra-se novamente que as condições econômicas conjunturais têm papel importante na demanda por novos contratos ferroviários, como já exposto. Isso pode se tornar um problema porque, em momentos de alteração significativa da taxa de custo de capital percebida pelos agentes privados, como talvez seja exemplo o contexto atual, de combate à pandemia do Covid-19, a sensibilização sobre a taxa WACC pode demorar a ocorrer, dado o tamanho da série.
Como resultado da crescente amplitude temporal dos dados, pode-se mencionar que, a cada atualização, em vista da amplitude temporal crescente dos dados considerados, o WACC se torna cada vez menos sensível aos dados mais imediatos. Em outras palavras, o cômputo do WACC se enrijece cada vez mais aos dados mais atuais das principais variáveis consideradas no cômputo do WACC.
Como consequência, percebe-se que o WACC calculado pode não vir a representar de modo razoável a atualidade das condições de custo de capital próprio e de terceiros reinantes no momento de sua atualização.
Esse incremento na quantidade de dados utilizados decorre de falha da própria metodologia adotada pela ANTT, que não delimitou o tamanho das séries temporais a serem utilizadas no cálculo do WACC.
Como causa do sub-achado, pode-se citar que a ANTT priorizou a estabilidade e a baixa volatilidade das estimativas do WACC ferroviário em detrimento da acurácia dos cálculos das taxas WACC.
Como efeito, verifica-se a utilização de metodologia com falha para cálculo do WACC ferroviário, na qual dados antigos não são excluídos com a incorporação de dados recentes. 
O modelo atual da ANTT reduz sua sensibilidade às mudanças significativas sobre a variável de interesse com o passar dos anos, haja vista que a metodologia não prevê limite temporal para as séries históricas.
À luz da competência da ANTT insculpida no art. 24, inciso III, da Lei 10.233/2001, de propor ao atual Ministério da Infraestrutura os planos de outorgas, instruídos por estudos específicos de viabilidade técnica e econômica, para exploração da infraestrutura e a prestação de serviços de transporte terrestre, nos casos de concessão e permissão; c/c art. 11, inciso IV, da mesma Lei, de assegurar, sempre que possível, que os usuários paguem pelos custos dos serviços prestados em regime de eficiência; deve a Agência revisar a metodologia do WACC ferroviário, de modo a incorporar prazo para utilização das séries históricas usadas como dados de entrada na metodologia definida na NT Suexe 16/2015.
Logo, entende-se cabível determinar à ANTT, com espeque no art. 4º, inciso I, da Resolução TCU 315/2020, que elabore estudo técnico com vistas a fundamentar o estabelecimento metodológico do período das séries históricas utilizadas no cômputo do WACC ferroviário, o qual deve manter consonância com as práticas correntes em outros setores de infraestrutura regulados, com base no art. 24, inciso III, c/c art. 11, inciso IV, da Lei 10.233/2001.
Lembra-se que nos modelos dos demais setores de infraestrutura verificados, sempre há limite temporal nas séries históricas, a exemplo do da Aneel, do Ministério da Economia e da metodologia conjunta de portos (prazo de 12 meses) e do da Antaq (prazo de 10 anos) .
Propõe-se ainda recomendar, com base no art. 11 da Resolução TCU 315/2020, que a ANTT revise a metodologia para cômputo do WACC ferroviário, atualmente sistematizada na Nota Técnica Suexe 16/2015, de forma a adotar o prazo apontado no estudo objeto da determinação acima para delimitação do tamanho das séries históricas utilizadas nos cálculos, de forma a reduzir o peso relativo dos dados mais antigos.
Como benefício da implementação desta proposta, tem-se que a metodologia da ANTT irá se alinhar com as práticas vigentes dos demais setores de infraestrutura e permitirá a correção de erro metodológico verificado, com melhor estimativa do WACC regulatório ferroviário.
Espera-se também que a adoção da medida possa permitir que o cálculo feito pela agência capture de forma mais próxima o custo de capital enfrentado pelos agentes privados do setor ferroviário.
Sub-achado 3 - Há lacunas no critério definido para cálculo da estrutura de capital do WACC ferroviário na metodologia da ANTT que prejudicam sua estimativa 
Verificou-se que a ANTT não definiu critério para escolha da estrutura de capital à época do desenvolvimento da metodologia do cálculo do WACC por meio da Nota Técnica Suexe 16/2015, e utilizou os parâmetros escolhidos na Nota Técnica Conjunta 39/2015/STN/Seae/MF, de 17/11/2015, que estabelecia 60% para capital de terceiros e 40% para capital próprio; e que a Agência utilizou novo critério próprio, a partir de dados amostrais das empresas ferroviárias brasileiras, no momento exclusivo de atualização do cálculo do WACC, por meio da Nota Técnica 5727/2020/GEMEF/SUCON/DIR/2020, que estabeleceu 44,28% pra capital de terceiros e 55,72% para capital próprio, dadas as lacunas normativas na Resolução ANTT 5.337/2017.
Além disso, é desconhecido o critério a ser adotado na próxima atualização trienal do valor do WACC ferroviário, vez que não ficou assentado o critério aplicável ao respectivo cálculo.
Por força do inciso III do art. 24 da Lei 10.233/2001, cabe à ANTT instruir os planos de outorgas, propostos ao Ministério dos Transportes (atual Ministério da Infraestrutura) , nos casos de concessão e permissão, por meio de estudos específicos de viabilidade técnica e econômica, para exploração da infraestrutura e a prestação de serviços de transporte terrestre. 
Com fundamento no art. 8º da Lei 13.448/2017, compete também à ANTT elaborar estudo técnico que fundamente a vantagem da prorrogação do contrato de parceria em relação à realização de nova licitação para o empreendimento, abrangendo a modelagem econômico-financeira do projeto.
No tocante à ausência de critérios para definição da estrutura de capital aplicável aos cálculos do WACC ferroviário, importa destacar que a ANTT utilizou, na Nota Técnica Suexe 16/2015, a estrutura de capital definida no estudo conjunto da Secretaria do Tesouro Nacional (STN) e da então Secretaria de Acompanhamento Econômico (Seae) , ambas vinculadas ao antigo Ministério da Fazenda, estabelecida na Nota Técnica Conjunta 39/2015/STN/Seae/MF, de 17/11/2015.
Esta Nota Técnica Conjunta 39/2015/STN/Seae/MF utilizou proporção de 60% de capital de terceiros e 40% de capital próprio na estrutura de capital, a partir da verificação de que a política operacional de financiamentos em 2015 do BNDES, pra ferrovias e hidrovias, permitia financiar até 70% dos projetos nestes segmentos de infraestrutura.
Todavia, na Nota Técnica 5727/2020/GEMEF/SUCON/DIR/2020, em que se atualizou o cálculo do WACC ferroviário a ser utilizado no período de 1/1/2021 a 31/12/2023, nos termos da Resolução-ANTT 5.337/2017, art. 5º, a ANTT realizou o cálculo da estrutura de capital, adotando os passos apontados na sequência (peça 20) .
Inicialmente, a ANTT selecionou sete concessionárias ferroviárias para constituir amostra do segmento ferroviário brasileiro de forma a obter os dados contábeis das empresas, a saber: Ferrovia Centro-Atlântica S.A. (FCA) , Ferrovia Norte Sul S.A (FNS) , Ferrovia Tereza Cristina S.A. (FTC) , Ferrovia Transnordestina Logística S.A (FTL) , MRS Logística S.A. (MRS) , Rumo Malha Norte S.A. (RMN) e Rumo Malha Sul S.A. (RMS) (peça 20) .
Os motivos para usar apenas tais empresas na amostra, excluindo as demais concessionárias do país, foram assim explicados (peça 20) .
4. As empresas acima listadas não esgotam a totalidade das ferrovias reguladas pela ANTT. As seguintes, que constam da relação abaixo, não foram incluídas, segundo as justificativas apresentadas:
a) Estrada de Ferro Paraná-Oeste S.A.: o detentor de todo o capital desta ferrovia é o Estado do Paraná, o que a faz uma empresa pública. Sua inclusão deturparia a apuração, pois todo o capital de que dispõe para sua operação foi integralizado pelo Estado do Paraná;
b) Transnordestina Logística S.A.: a ferrovia ainda está em construção, não há operação;
c) Rumo Malha Oeste S.A.: a ferrovia possui Patrimônio Líquido (componente do capital próprio) a descoberto, ou negativo, o que deturparia a apuração;
d) Rumo Malha Paulista S.A.: a ferrovia também possui Patrimônio Líquido (componente do capital próprio) a descoberto, ou negativo, o que deturparia a apuração;
e) Estrada de Ferro Carajás: esta ferrovia não é uma empresa constituída, é um centro de custos de seu concessionário, a Vale S.A. Portanto, os demonstrativos contábeis gerados não refletem, à exatidão, a realidade de uma empresa.
f) Estrada de Ferro Vitória a Minas: esta ferrovia também não é uma empresa constituída, é um centro de custos de seu concessionário, a Vale S.A. Portanto, os demonstrativos contábeis gerados não refletem, à exatidão, a realidade da empresa.
Posteriormente, a ANTT identificou as estruturas de capital de cada empresa da amostra, obtendo a tabela abaixo (peça 20) .
5. Para obtenção da estrutura de capital, analisou-se individualmente os balancetes encaminhados pelas concessionárias à ANTT, em razão do estipulado na Resolução ANTT nº 2.495/07 e do Manual de Contabilidade 3ª Edição - Revisão 1, aprovado pela Resolução ANTT nº 5402/17 e pela Portaria SUFER nº 142/18. Considerando o 3º trimestre de 2020, últimos dados divulgados quando da realização dos cálculos pela ANTT, obteve-se as informações resumidas na da Tabela 1.
Tabela 1: Estrutura de capital das concessionárias de ferrovias selecionadas
	Concessionárias

	3º trimestre de 2020
	E
	D

	FCA
	69,67%
	30,33%

	FNS
	95,24%
	4,76%

	FTC
	22,05%
	77,95%

	FTL
	78,90%
	21,10%

	MRS
	54,32%
	45,68%

	RMN
	21,73%
	78,27%

	RMS
	48,16%
	51,84%

	Média
	55,72%
	44,28%

Por fim, a Agência obteve a média das participações do capital próprio e de terceiros de cada empresa da amostra e definiu a estrutura como sendo 55,76% de capital próprio e 44,28% de capital de terceiros.
Questionada, a ANTT respondeu que não entende que o novo cálculo da estrutura de capital, efetuado na Nota Técnica 5727/2020/GEMEF/SUCON/DIR/2020, seja considerado como alteração da metodologia do WACC ferroviário (peça 34, p. 4) . Isso porque a Resolução 5.337/2017, art. 4º, inciso I tem a seguinte redação: 
Art. 4º As variáveis e parâmetros a serem utilizados para cálculo da taxa a que se refere o art. 3º serão calculados com os detalhamentos constantes do Anexo IV desta Resolução, e com a seguinte metodologia: I - A estrutura de capital, correspondente às variáveis capital próprio (E) e capital de terceiros (D) , será calculada de acordo com custos de captação de recursos de terceiros, do custo de oportunidade dos investidores e das circunstâncias macroeconômicas do momento, bem como das expectativas do seu desdobramento no horizonte de projeto;
Adicionalmente, a Agência ainda defendeu a adequação do método adotado na Nota Técnica 5727/2020/GEMEF/SUCON/DIR/2020 nos seguintes termos:
Entende-se que a avaliação da estrutura de capital do último trimestre disponível, conforme feito na atualização da NOTA TÉCNICA SEI Nº 5727/2020/GEMEF/SUCON/DIR como adequada, pois traz, para a construção da curva de distribuição de frequência do WACC, a proporção entre capital próprio e de terceiros praticada pelas empresas no momento da atualização. Deve-se esclarecer que a estrutura de capital utilizada não é definida de modo probabilístico pela metodologia, mas é responsável pela ponderação das duas variáveis que são calculadas de modo probabilístico, que são o custo de capital próprio e o custo de capital de terceiros. Conforme já explicado ao longo das outras perguntas, esse fato faz com que alterações na estrutura de capital das empresas de referência seja um dos principais fatores que alteram a curva de frequência do WACC. Visto que as curvas estimadas de distribuição de frequência de capital próprio e de capital de terceiros são pouco alteradas pela adição de novos dados à série temporal histórica (são mais estruturais, conforme discutimos acima) . 
A lógica é que as empresas estão continuamente adaptando sua estrutura de capital de acordo com as condições macroeconômicas e de maturidade do portfólio de seus projetos. Lê-se aqui que, sob a ótica da metodologia, essa é variável que pondera as duas curvas de distribuição, de custo de capital próprio e custo de capital de terceiros, pelos efeitos da conjuntura no momento da atualização.
Perguntada sobre qual seria o critério a ser adotado na próxima atualização do cálculo do WACC ferroviário, a ser realizada no prazo de três anos, a ANTT informou que a Agência manteria a sistemática constante de observação da estrutura de capital das empresas conforme último balancete trimestral disponível no período de atualização do WACC (peça 34, p. 4) .
Em análise, lembra-se que a Resolução ANTT 5.337/2017 aprovou a metodologia de cálculo do WACC, estipulada na Nota Técnica Suexe 16/2015; que o cálculo do WACC vigoraria pelos próximos três anos; e que a Resolução-ANTT 5.925/2021, como bem-dito em seu art. 1º, apenas atualizou a taxa WACC regulatório do setor de ferrovias para o valor de 10,85% ao ano, não alterando a metodologia aprovada pela resolução de 2017.
Primeiramente, destaca-se na resposta da ANTT que o WACC é sensível à estrutura de capital usada nos cálculos. Logo, a preocupação com a sua melhor estimativa pode ajudar o resultado do custo médio ponderado de capital.
Ademais, frisa-se que o argumento da ANTT para calcular e utilizar a estrutura de capital das empresas concessionárias no momento de atualização periódica do WACC é paralelamente similar ao argumento defendido neste relatório para reduzir a periodicidade de reajuste da taxa WACC e limitar as longas séries históricas de dados, pois traz à baila a questão da atualidade dos dados.
Com relação à má definição metodológica de cálculo do WACC, ressalta-se que a Nota Técnica Suexe 16/2015 não definiu o método de cálculo da estrutura de capital, limitando-se a adotar os valores calculados à época em outro estudo sobre o custo de capital (elaborado pela STN/Seae/Ministério da Fazenda) , sem apresentar os motivos desta escolha inicial.
Por sua vez, a Resolução ANTT 5.337/2017 definiu em seu art. 4º, inciso I, que a estrutura de capital seria calculada mediante detalhamento do Anexo IV (Nota Técnica Suexe 16/2015) incorporando os custos de captação próprio e de terceiros, as circunstâncias macroeconômicas do momento da atualização e as expectativas do seu desdobramento no futuro do projeto.
Pois bem, observa-se que, em 2020, a Agência não apenas calculou os novos valores da estrutura de capital com base nos dados mais recentes das concessionárias, seguindo a metodologia desenhada e aprovada por meio de Resolução ANTT 5.337/2017, mas criou novo método de cálculo para a estrutura de capital em momento exclusivo de atualização dos valores do WACC. 
O novo método aplicado constante da Nota Técnica 5727/2020/GEMEF/SUCON /DIR/2020, que definiu e aplicou critérios para escolha e exclusão de empresas da amostra, não tinha previsão na Resolução ANTT 5.337/2017, nem na Nota Técnica Suexe 16/2015.
Embora as justificativas para retirar da amostra de empresas ferroviárias sejam tecnicamente relevantes, elas foram aplicadas de forma ad hoc apenas no momento da atualização da taxa WACC em 2020, não sendo válidas para futuras atualizações da taxa WACC, haja vista que esta alteração metodológica não se deu sobre a metodologia definida em 2017, mas apenas sobre os cálculos da taxa WACC no momento de atualização dos valores; tampouco a Agência definiu lista destes critérios em resolução, de forma a torna-los aplicáveis à esta e à futura atualização do cálculo da estrutura de capital. Lembra-se que, por não haver revogação da Resolução ANTT 5.337/2017, por meio de posterior Resolução da Agência, continua válida a metodologia de 2015, aprovada por meio da Nota Técnica Suexe 16/2015.
Não se alega que a metodologia não poderia ser alterada, mas que esta alteração fosse feita de modo legítimo, por meio de alteração da Resolução ANTT 5.337/2017 e/ou da Nota Técnica Suexe 16/2015, que definiram a metodologia aplicável ao cálculo do WACC ferroviário.
Mesmo que a Agência tenha informado em sua oitiva (peça 34) de que os critérios aplicáveis ao cálculo da estrutura de capital da próxima revisão trienal sejam os mesmos aplicados na Nota Técnica 5727/2020/GEMEF/SUCON/DIR/2020, não há impeditivos que outros sejam escolhidos e aplicados, vez que não há definição na metodologia da NT 16/2015, nem na Resolução ANTT 5.337/2017, tampouco na Resolução-ANTT 5.925/2021. 
Além disso, dada a pequena amostra considerada para a definição da estrutura de capital aplicável, formada por sete concessionárias ferroviárias, percebe-se que a inclusão ou eliminação de qualquer concessionária na amostra, motivada por qualquer critério, impacta a média calculada, alterando, por conseguinte, o cálculo do WACC que, por sua vez, é parâmetro sensível nos estudos de viabilidade.
Além disso, a alteração da metodologia de cálculo da estrutura de capital vai contra o instituto da estabilidade regulatória, uma vez que difere da metodologia adotada em 2015 e aprovada em 2017 e não se constitui em nova regra definitiva, vez que não foi aprovada como nova metodologia por meio de resolução, mas tão somente como atualização do cálculo do WACC em 2021. Logo, a metodologia a ser aplicada no próximo ciclo de atualização ainda é desconhecida.
Ademais, além da alteração metodológica de cálculo da estrutura de capital realizada pela Nota Técnica 5727/2020/GEMEF/SUCON/DIR/2020 contrariar a metodologia de cálculo definida pela Resolução ANTT 5.337/2017, a citada Nota Técnica vai contra o parágrafo único do art. 20 do Decreto-Lei 4657/1942, Lei de Introdução às Normas do Direito Brasileiro (LINDB) , por não demonstrar a necessidade de alteração e a adequação da medida adotada.
Em resumo, a ANTT adotou em 2015, no âmbito de sua metodologia de cálculo do WACC, a estrutura de capital ótima como sendo aquela constante do estudo da STN/Seae, sem apresentar considerações ou justificativas para tal decisão. Já em 2017, a Agência aprovou resolução endossando tal metodologia, acrescentando regras metodológicas genéricas para a estimativa de cálculo da estrutura de capital. 
Já em 2020, a Agência estabeleceu e aplicou critérios não previstos para formar amostra de concessionárias de forma a definir a nova estrutura de capital, conforme consta da Nota Técnica 5727/2020/GEMEF/SUCON/DIR. 
Em conclusão, não há previsibilidade e estabilidade sobre o método de cálculo e os critérios que serão usados para cálculo da estrutura de capital no próximo ciclo de atualização da taxa WACC. Assim, cabe a ANTT definir claramente, de forma a dar transparência nas estimativas, os critérios para cálculo e atualização da estrutura de capital usada para estimar o WACC.
Identifica-se como causa deste sub-achado lacuna da Resolução ANTT 5.337/2017, art. 4, inciso I, quanto à definição do método de cálculo da estrutura de capital a ser utilizada nos cálculos do WACC ferroviário. Tal falha metodológica permitiu que a ANTT criasse método próprio para estimar estrutura de capital quando a Agência identificou lacunas na estrutura definida, no momento da atualização de cálculo do WACC.
Tal sub-achado tem como efeito risco à estabilidade regulatória sobre a metodologia de cálculo do WACC ferroviário, dado que não se tem previsão do critério a ser adotado quando da próxima atualização dos valores do WACC.
Neste sentido, com base no art. 4º, inciso I da Resolução-TCU 315/2020, propõe-se determinar à ANTT que atualize a metodologia de cálculo do WACC, definida na Nota Técnica Suexe 16/2015, de forma a, motivadamente, escolher método e critérios para cálculo e atualização da estrutura de capital a ser usada no cálculo do WACC ferroviário, de modo a cumprir o disposto o art. 20, parágrafo único, da LINDB.
Vislumbra-se ainda possibilidade de que haja diferenças também na estrutura de capital dada a quantidade dos investimentos estimados, em razão das condições diferentes de financiamento, que impactam o custo de capital.
Isso se explica porque, para projetos com elevadas despesas de capital, as empresas podem ter de utilizar maiores proporções de capital próprio, em razão de dificuldades de acesso a fontes de crédito de terceiros, dado o risco inerente ao negócio, aumentando seu custo médio de capital ponderado, enquanto projetos com menor nível de investimento talvez consigam financiar a maior parte destes investimentos com capital de terceiros, reduzido seu WACC.
Assim, a utilização de estruturas de capital diferentes para cada tipo de projeto poderia reduzir ainda mais o WACC, quando das análises de projetos com menor custo de capital, e permitir a elevação do custo, por meio da elevação da proporção do custo de capital próprio, quando for percebida esta necessidade.
Assim, a ANTT poderia determinar mais de uma estrutura de capital em sua metodologia, a depender do nível de investimento do projeto específico, que seria escolhida pelo regulador quando da análise de um projeto ferroviário específico.
Logo, propõe-se, com base no art. 11 da Resolução TCU 315/2020, recomendar à ANTT que incorpore, na atualização da metodologia de cálculo do WACC ferroviário determinada acima, as diferenças na estrutura de capital a depender do nível de investimentos constante da modelagem econômico-financeiro dos projetos ferroviários, de forma a apresentar ao regulador opções relativas a esta estrutura de capital.
O atendimento das propostas apresentadas trará segurança jurídica e previsibilidade regulatória à estimativa do WACC ferroviário, por meio da regulamentação da definição de cálculo da estrutura de capital, que é elemento de forte impacto ao cálculo do WACC, bem como poderá reduzir o custo de capital, em contratos com menor nível de investimentos.
COMENTÁRIOS DOS GESTORES
O relatório de peça 37 foi submetido à ANTT para cumprimento da fase de recebimento dos comentários dos gestores sobre os achados preliminares nele contidos, nos termos do §1º do art. 14 da Resolução-TCU 315/2020.
A resposta da Agência foi enviada ao TCU por meio do Ofício SEI 17320/2022/GAB-DG/DIR-ANTT, de 7/6/2022 (peça 42) , que encaminhou as manifestações da área técnica da ANTT consubstanciadas no Despacho Sucon 11715611, de 6/6/2022 (peça 43) , e Comentários do Gestor Sucon 11714189, de 6/6/2022 (peça 44) , ambas da Superintendência de Concessão de Infraestrutura (Sucon) da ANTT.
Com relação ao primeiro achado, que afirma que a periodicidade trienal do cálculo do WACC pode levar à desatualização das modelagens econômico-financeiras das concessões ferroviárias consideradas, a ANTT não se opõe à proposta de determinação de se realizar estudo técnico conclusivo sobre a periodicidade de recálculo do valor do WACC, pois entende oportuno que a ANTT alinhe suas práticas de atualização do WACC regulatório àquelas dos outros setores de infraestrutura, resguardadas as particularidades setoriais. Entende ainda a ANTT que a análise aprofundada da atualização do índice do WACC tornaria o ciclo de atualização mais previsível aos stakeholders, ampliando transparência e limitando discricionariedades metodológicas, reduzindo custo transacional que existe para a Agência ao se realizar a atualização (peça 44, p. 3) .
Sobre a outra determinação proposta, para realizar processo de participação social para definição do intervalo de atualização do WACC, a ANTT também não encontra óbice na proposta, já que entende que seria cabível antes ou em conjunto ao processo de participação social para atualização do WACC em 2023, já que o WACC atual irá viger até dezembro do citado ano (peça 44, p. 3) . 
Em análise, entende-se pertinente manter no relatório final o texto das propostas de encaminhamento preliminares, no tocante ao primeiro achado, haja vista não haver sugestões ou necessidades de aperfeiçoamento apontadas pela Agência.
Com relação ao sub-achado 1 do segundo achado, a ANTT não se opõe à proposta de recomendação de incorporação na metodologia da escolha de percentis na curva de distribuição do WACC associados ao nível de risco. Isso porque tal medida seria um "aprimoramento essencial" para garantir boa relação entre risco e retorno associados aos projetos ferroviários em estruturação na ANTT (peça 44, p. 4) .
Aduz ainda a Agência que a atual metodologia tem o condão de atribuir o mesmo WACC a todos projetos da carteira, descontando o fluxo de caixa de projetos com baixo risco à mesma taxa de projetos de alto risco; que esta recomendação está alinhada com uma necessidade de aprimoramento da metodologia identificada pela própria Sucon/ANTT; e que a Agência concorda em implementá-la ao longo de 2023, quando do próximo ciclo de atualização do citado índice (peça 44, p. 4) .
E com relação à recomendação de se alterar a metodologia para se escolher o WACC dentre aqueles calculados considerando o risco do projeto, a ANTT também não vê óbice à sua implementação, por decorrência dos argumentos apresentados (peça 44, p. 4) .
Em análise, entende-se pertinente manter no relatório final o texto das propostas de encaminhamento preliminares, no tocante ao sub-achado 1 do segundo achado, haja vista não haver sugestões ou necessidades de aperfeiçoamento apontadas pela Agência.
Com relação ao sub-achado 2 do segundo achado, a ANTT não se opõe à proposta de determinação para elaboração de estudo técnico visando fundamentar a escolha do período das séries históricas utilizadas no cômputo do WACC ferroviário, haja vista haver espaço para aperfeiçoamento da metodologia, esclarecendo que tal estudo seria feito antes do fim da vigência do atual WACC, que seria em dezembro de 2023 (peça 44, p. 5) .
Sobre a recomendação à ANTT para revisar a metodologia de cálculo do WACC visando inserir o prazo apontado no estudo técnico acima citado, a Agência tampouco se opõe (peça 44, p. 5) .
Em análise, entende-se pertinente manter no relatório final o texto das propostas de encaminhamento preliminares, no tocante ao sub-achado 2 do segundo achado, haja vista não haver sugestões ou necessidades de aperfeiçoamento apontadas pela Agência.
Sobre o sub-achado 3 do segundo achado, a Agência não se opõe a proposta de determinação para atualização da metodologia de cálculo do WACC para inserir métodos e critérios para cálculo da estrutura de capital, pois tal medida iria tornar o cômputo mais transparente e replicável, contribuindo para a previsibilidade dos resultados (peça 44, p. 6) .
Acerca da recomendação para a Agência incorporar na metodologia do WACC diferentes estrutura de capital, a ANTT informou não se opor à medida e adicionou que tal encaminhamento está ligado à proposta de incorporação na metodologia de diferentes níveis de risco de projetos ferroviários, de forma que a proposta pode aprimorar a atual metodologia (peça 44, p. 6) .
Em análise, entende-se pertinente manter no relatório final o texto das propostas de encaminhamento preliminares, no tocante ao sub-achado 3 do segundo achado, haja vista não haver sugestões ou necessidades de aperfeiçoamento apontadas pela Agência.
CONCLUSÃO
Trata-se de auditoria operacional na ANTT e no MInfra com o objetivo de avaliar a periodicidade e a metodologia de definição da taxa de desconto do setor ferroviário (Custo Médio Ponderado de Capital ou WACC, na sigla em inglês) utilizada para descontar os fluxos de caixa dos projetos a serem licitados ou em processo de prorrogação antecipada dos contratos de ferrovias. A Auditoria e¿ decorrente do Acórdão 3005/2020-TCU-Plenário (TC Processo 039.356/2019-1) .
Para a condução dos trabalhos, a equipe de auditoria elaborou a seguinte questão de auditoria: a definição do WACC regulatório ferroviário elaborado pela ANTT é capaz de traduzir o custo de capital atualizado nas estimativas de modelagem econômico-financeira de concessões de ferrovias?
Como resultado dos trabalhos auditoriais, foram identificados dois achados de auditoria, a saber: a periodicidade trienal do cálculo do WACC leva à desatualização das modelagens econômico-financeiras das ferrovias a serem desestatizadas; e a metodologia do WACC apresenta impropriedades que distorcem os valores calculados.
Quanto ao primeiro achado, identificou-se que a regra de atualização da taxa WACC em periodicidade trienal leva à desatualização da taxa usada em processos de concessões ferroviárias, licitações ou prorrogações, haja vista serem diferentes a data-base da modelagem e a data-base do cálculo da taxa WACC, com impacto no valor de outorga, resultante da modelagem. Como exemplos, foram citadas as análises empreendidas nos processos de prorrogações antecipadas da Estrada de Ferro Carajás e Estrada de Ferro Vitória-Minas, nos quais pequenas variações percentuais na taxa WACC resultavam em variações milionárias no valor de outorga.
Como encaminhamento, propôs-se determinar à ANTT, com base no art. 4º, inciso I, da Resolução-TCU 315/2020, que realize estudo técnico conclusivo, levando em consideração a experiência dos demais setores de infraestrutura no Brasil, a respeito da periodicidade máxima de atualização do valor do WACC regulatório para fins de aplicação em modelagens de reequilíbrio econômico-financeiro de contratos de concessão ferroviária, incluindo processos de prorrogação antecipada e ordinária, em respeito ao art. 24, inciso III, da Lei 10.233/2001.
Constatou-se também que o prazo trienal não foi submetido ao escrutínio da sociedade por meio de processo de participação social, haja vista que tal prazo surgiu de análise da ANTT à contribuição pública relativa à minuta da futura Resolução ANTT 5.337/2017, que definia a metodologia para cômputo do WACC ferroviário. Desta feita, propôs-se determinar à ANTT que submeta à participação social, nos termos da Resolução ANTT 5.624/2017, o eventual ajuste de periodicidade no cálculo do WACC ferroviário, decorrente do estudo técnico objeto da determinação acima apresentada.
Com relação ao segundo achado, verificou-se que a metodologia do cálculo do WACC apresenta três impropriedades que distorcem os valores calculados. 
No tocante à primeira impropriedade, apontou-se que as estimativas do WACC regulatório ferroviário não levam em consideração o nível de risco específico de cada projeto ou empreendimento ferroviário. Verificou-se que, dado que o modelo da ANTT é probabilístico e a taxa WACC calculada tem como resposta um intervalo de valores associado a uma distribuição de probabilidade, a faixa escolhida pela ANTT como resposta (entre 70% e 80% da distribuição resultante) equivale à escolha de uma taxa WACC associada a projeto de risco médio-elevado, na metodologia do Ministério da Economia, elaborada em 2018. Assim, projetos de menor risco, como no caso de prorrogações, antecipadas ou contratuais, não se beneficiariam de menores valores de WACC e consequentemente de maiores valores de outorga.
Apresentou-se, como proposta de encaminhamento, recomendação à ANTT para incorporação, em sua metodologia de cálculo do WACC regulatório ferroviário, a escolha de percentis, ou faixa de percentis, na curva de distribuição do WACC resultante, associados a distintos patamares de riscos, a exemplo do que faz a Metodologia de Cálculo do WACC - concessões públicas", de 2018, do Ministério da Economia; e para incorporação, em sua metodologia de cálculo do WACC regulatório ferroviário, definição para que o WACC seja escolhido, a cada projeto ferroviário, dentre aqueles calculados conforme recomendação anterior, de forma que tal custo de capital seja aquele associado ao patamar de risco relacionado ao projeto em análise.
Com relação à segunda impropriedade, identificou-se que não existe definição metodológica acerca da amplitude temporal das séries de dados históricas utilizadas nos cálculos do WACC. Isso porque as taxas WACC são calculadas com dados a partir de 1996, sem a desconsideração de dados mais antigos à medida que novos são incorporados às séries de entrada, em oposição às práticas adotadas pelo Ministério da Economia, pela metodologia conjunta dos portos e pela Aneel, que utilizam dados apenas dos 12 meses mais recentes, com vistas a capturar as informações mais atualizadas sobre o custo médio ponderado de capital. 
Quanto ao encaminhamento, propôs-se determinar à ANTT que elabore estudo técnico com vistas a fundamentar o estabelecimento metodológico do período das séries históricas utilizadas no cômputo do WACC, o qual deve manter consonância com as práticas correntes em outros setores de infraestrutura regulados, com base no art. 24, inciso III, c/c art. 11, inciso IV, da Lei 10.233/2001. Propôs-se ainda recomendar que a ANTT revise a metodologia para cômputo do WACC ferroviário de forma a adotar prazo apontado no estudo objeto da determinação anterior para delimitação do tamanho das séries históricas utilizadas nos cálculos, de forma a reduzir o peso relativo dos dados mais antigos.
Com relação à terceira impropriedade, verificou-se haver lacunas no critério definido para cálculo da estrutura de capital do WACC ferroviário na metodologia da ANTT que prejudicam sua estimativa. A metodologia aprovada por meio da Resolução 5.337/2017 para cálculo do WACC, que abrangia o cálculo da estrutura de capital, apresentava lacunas para estimação dos valores e permitiu que a ANTT, no âmbito da Nota técnica 5727/2020/GEMEF/SUCON /DIR/2020, escolhesse critérios não previstos para cálculo do WACC, alterando a metodologia no momento exclusivo de atualização dos cálculos.
Na proposta de encaminhamento, propôs-se determinar à ANTT que atualize a metodologia definida na Nota Técnica Suexe 16/2015 de forma a, motivadamente, escolher método e critérios para cálculo e atualização da estrutura de capital a ser usada no cálculo do WACC ferroviário, de modo a cumprir o disposto o art. 20, parágrafo único, da LINDB. Recomendou-se ainda à ANTT que incorpore, na atualização da metodologia de cálculo do WACC ferroviário determinada, as diferenças na estrutura de capital a depender do nível de investimentos constante da modelagem econômico-financeiro dos projetos ferroviários, de forma a apresentar ao regulador opções relativas a esta estrutura de capital.
Nos termos do §1º do art. 14 da Resolução-TCU 315/2020, o relatório preliminar produzido pela equipe de fiscalização foi enviado à ANTT para colher os respectivos comentários dos gestores. Em sua resposta, a ANTT concordou com as conclusões preliminares e ressaltou que as propostas de encaminhamento podem contribuir no aperfeiçoamento da metodologia de cálculo do WACC a partir de 2023, uma vez que o WACC atual estará vigente até dezembro de 2023, consoante Nota Técnica 5727/2020/GEMEF/SUCON/DIR/2020. 
Neste sentido, mantiveram-se no relatório final as conclusões e propostas de encaminhamentos elaboradas no relatório preliminar.
Proposta de encaminhamento
Ante todo o exposto, submetem-se os autos à consideração superior, propondo:
1.14. Determinar à Agência Nacional de Transportes Terrestres, com base no art. 4º, inciso I da Resolução-TCU 315/2020, que, até dezembro de 2023, quando da finalização do ciclo de atualização do cálculo do custo médio ponderado de capital regulatório ferroviário (WACC) :
1.14.1. realize estudo técnico conclusivo, levando em consideração a experiência dos demais setores de infraestrutura no Brasil, a respeito da periodicidade máxima de atualização do valor do WACC regulatório para fins de aplicação em modelagens de reequilíbrio econômico-financeiro de contratos de concessão ferroviária, incluindo processos de prorrogação antecipada e ordinária, em respeito ao art. 24, inciso III, da Lei 10.233/2001;
1.14.2. submeta à participação social o eventual ajuste de periodicidade no cálculo do WACC ferroviário, decorrente do estudo técnico objeto da determinação acima apresentada, nos termos da Resolução ANTT 5.624/2017;
1.14.3. elabore estudo técnico com vistas a fundamentar o estabelecimento metodológico do período das séries históricas utilizadas no cômputo do WACC ferroviário, o qual deve manter consonância com as práticas correntes em outros setores de infraestrutura regulados, com base no art. 24, inciso III, c/c art. 11, inciso IV, da Lei 10.233/2001;
1.14.4. atualize a metodologia de cálculo do WACC, definida na Nota Técnica Suexe 16/2015, de forma a, motivadamente, escolher método e critérios para cálculo e atualização da estrutura de capital a ser usada no cálculo do WACC ferroviário, de modo a cumprir o disposto o art. 20, parágrafo único, da LINDB.
1.15. Recomendar à Agência Nacional de Transportes Terrestres, com fundamento no art. 11 da Resolução TCU 315/2020, que:
1.15.1. incorpore, em sua metodologia de cálculo do WACC regulatório ferroviário, a escolha de percentis, ou faixa de percentis, na curva de distribuição do WACC resultante, associados a distintos patamares de riscos, a exemplo do que faz a Metodologia de Cálculo do WACC - concessões públicas", de 2018, do Ministério da Economia;
1.15.2. incorpore, em sua metodologia de cálculo do WACC regulatório ferroviário, definição para que o WACC seja escolhido, a cada projeto ferroviário, dentre aqueles calculados conforme recomendação anterior, de forma que tal custo de capital seja aquele associado ao patamar de risco relacionado ao projeto em análise, a exemplo do que faz a Metodologia de Cálculo do WACC - concessões públicas", de 2018, do Ministério da Economia;
1.15.3. revise a metodologia para cômputo do WACC ferroviário, atualmente sistematizada na Nota Técnica Suexe 16/2015, de forma a adotar o prazo apontado no estudo objeto da determinação 314.1.3 acima para delimitação do tamanho das séries históricas utilizadas nos cálculos, de forma a reduzir o peso relativo dos dados mais antigos, a exemplo do que fazem as metodologias definidas pela Aneel, Ministério da Economia e Antaq;
1.15.4. incorpore, na atualização da metodologia de cálculo do WACC ferroviário determinada acima, as diferenças na estrutura de capital a depender do nível de investimentos constante da modelagem econômico-financeiro dos projetos ferroviários, de forma a apresentar ao regulador opções relativas a esta estrutura de capital.
1.16. Notificar a Agência Nacional de Transportes Terrestres do acórdão que vier a ser proferido, destacando que o relatório e o voto que fundamentam a deliberação ora encaminhada podem ser acessados por meio do endereço eletrônico www.tcu.gov.br/acordaos e que, caso tenha interesse, o Tribunal pode encaminhar-lhe cópia desses documentos sem quaisquer custos;
1.17. Arquivar o presente processo, com fundamento no art. 169, inciso V, do Regimento Interno do TCU."
É o Relatório.

não há

Não atuou.

AUDITORIA OPERACIONAL. ANTT. CUSTO MÉDIO PONDEDRADO DE CAPITAL. AVALIAÇÃO DA METODOLOGIA PARA CÁLCULO DO WACC FERROVIÁRIO. OPORTUNIDADES DE MELHORIA NA DEFINIÇÃO DE PERIODICIDADE DO CÁLCULO, AMPLITUDE TEMPORAL DOS DADOS, ESTRUTURA DE CAPITAL E NÍVEIS DE RISCO POR PROJETOS. DETERMINAÇÕES. RECOMENDAÇÕES.

RELATÓRIO DE AUDITORIA (RA)

Secretaria de Fiscalização de Infraestrutura Portuária e Ferroviária (SeinfraPortoFerrovia).

Examina-se relatório de auditoria operacional para avaliar a periodicidade e a metodologia de definição da taxa de desconto do setor ferroviário, que é definida e calculada pela Agência Nacional de Transportes Terrestres (ANTT) . 
2.	O objeto do processo refere-se ao Custo Médio Ponderado de Capital (CMPC ou Weighted Average Cost of Capital - WACC, na sigla em inglês) , que é a taxa utilizada para descontar os fluxos de caixa dos empreendimentos a serem licitados ou em processo de prorrogação dos contratos de ferrovias.
3.	A auditoria em questão decorre de determinação proposta pelo Ministro Aroldo Cedraz (Acórdão 3005/2020-TCU-Plenário) , que considerou oportuno o momento, tendo em vista o apontamento pela unidade técnica de eventual desatualização no cálculo do WACC e a possibilidade da Resolução ANTT 5.337/2017, que dispõe sobre o WACC ferroviário, encontrar-se em processo de alteração.
4.	Observo que a decisão do Ministro Aroldo Cedraz foi prolatada no âmbito do processo de desestatização da Ferrovia de Integração Oeste-Leste - FIOL e, anteriormente, a Unidade Técnica já havia se manifestado pela necessidade de atualização do WACC ao analisar os processos de renovação antecipada das Estradas de Ferro Carajás (TC Processo 018.841/2019-8) e Vitória-Minas (TC Processo 018.842/2019-4) , ambos de relatoria do Ministro Bruno Dantas, e da prorrogação antecipada da Malha Paulista (TC 009.032/2016- 9) , de relatoria do Ministro Augusto Nardes.
5.	Neste trabalho, a equipe elaborou a seguinte questão de auditoria: A definição do WACC regulatório ferroviário elaborado pela ANTT é capaz de traduzir o custo de capital atualizado nas estimativas de modelagem econômico-financeira de concessões de ferrovias?
6.	Em resposta a questão, foram identificados dois achados de auditoria, tendo sido o segundo dividido em três subitens:
Achado 1: A periodicidade trienal do cálculo do WACC pode levar à desatualização das modelagens econômico-financeiras das concessões ferroviárias consideradas.
Achado 2: A metodologia do WACC da ANTT apresenta impropriedades que prejudicam os valores calculados para o índice WACC.
Sub-achado 1: As estimativas do WACC regulatório ferroviário não levam em consideração o nível de risco específico de cada projeto ou empreendimento ferroviário.
Sub-achado 2: Não existe definição metodológica acerca da amplitude temporal das séries de dados históricas utilizadas nos cálculos do WACC.	
Sub-achado 3: Há lacunas no critério definido para cálculo da estrutura de capital do WACC ferroviário na metodologia da ANTT que prejudicam sua estimativa.
7.	Os achados de auditoria apresentam oportunidades para o aperfeiçoamento da metodologia de definição do WACC do setor ferroviário adotada pela ANTT. Assim, considerando a sensibilidade da taxa de desconto e o seu impacto em vultosos projetos, ressalto a relevância dos achados que passo a tratar.
8.	Primeiramente, quanto à periodicidade trienal para atualização do valor do WACC, observou-se que o prazo definido advém de uma contribuição pública à minuta da resolução que definiria a metodologia do WACC ferroviário e não previa um prazo para atualização. Assim, a periodicidade trienal foi incorporada ao texto da Resolução ANTT 5.337/2017, que aprovou a metodologia de cálculo do WACC com base na Nota Técnica Suexe 16/2015, sem ter sido submetida à participação e ao controle social.
9.	Em processos de desestatização analisados pelo Tribunal, foi possível apontar distorções ao se utilizar a taxa de WACC calculada em data-base diferente da data da modelagem. No caso da prorrogação antecipada da Estrada de Ferro Carajás (EFC) , o WACC vigente de 2017 a 2020 era 11,04% a.a. (data base de outubro de 2015) e os estudos da modelagem econômico-financeira (de dezembro de 2017) . Se o WACC tivesse sido atualizado na época, seu valor provavelmente acompanharia a tendência de queda e teria um grande impacto, conforme apontado pela unidade técnica (TC Processo 018.841/2019-8, peça 76, p. 70-72) :
384.	Ressalta-se que a modelagem financeira da EFC trata de valores significativos a tal ponto que a redução do WACC em 1% (de 11,04% para 10,04% a.a.) , mantida todas as outras condições, aumentaria o valor de outorga em R$ 1,88 bilhão de reais, considerando a modelagem financeira apresentada ao Tribunal. (grifo acrescido) 
10.	De forma análoga, no processo em que o TCU analisou a prorrogação da Estrade de Ferro Vitória-Minas (EFVM) , a unidade técnica calculou o impacto no valor de outorga. Caso a taxa de desconto fosse reduzida em 1% e "mantida todas as outras condições, aumentaria o valor de outorga em R$ 769,77 milhões de reais" (TC Processo 018.842/2019-4, peça 79, p. 73-77) .
11.	Importante ressaltar que as prorrogações antecipadas, como da EFC e EFVM, diferem de um processo licitatório, onde a concorrência, por meio dos lances do leilão, pode corrigir um valor de outorga subestimado por eventual desatualização do WACC, conforme bem explicado pela unidade técnica:
123.	Quando a modelagem econômico-financeira é realizada para empreendimentos que irão à licitação, a concorrência entre agentes privados interessados na concessão, por meio das propostas econômicas, tem o condão de reduzir - quiçá eliminar - o excedente econômico que porventura possa ser auferido pelos licitantes, decorrente de eventual desatualização preditiva das variáveis utilizadas na modelagem. Assim, eventual desatualização no cálculo do WACC que subestimou o valor mínimo de outorga pode ser corrigida pelos lances dados no leilão, quando em concorrência licitatória.
124.	Todavia, no caso de modelagens tecidas para a efetivação de reequilíbrios econômico-financeiros de concessões, gênero do qual se pode citar a celebração de prorrogações, ordinárias ou antecipadas, a concorrência não estará presente e, assim, não haverá como corrigir eventuais desatualizações na modelagem.
12.	Por outro lado, o WACC subestimado pode afastar o interesse dos agentes privados, correndo o risco da licitação se tornar deserta. Desta forma, o WACC precisa refletir a realidade e ser calculado com dados próximos aos do período em que foram baseados os estudos da modelagem econômico-financeira dos projetos.
13.	Ainda quanto ao primeiro achado, verificou-se que, a Aneel e Anatel recalculam a cada doze meses o WACC específico para os setores em que atuam, mantendo-se fixa a metodologia.
14.	Assim, o primeiro achado concluiu que a regra de atualização da taxa WACC com periodicidade trienal pode levar à desatualização da taxa usada em processos de concessões ferroviárias, haja vista a data-base da modelagem e a data-base do cálculo da taxa WACC serem diferentes, resultando assim em impacto no valor de outorga calculado pela modelagem financeira.
15.	Desta forma, acolho a proposta da Unidade Técnica em determinar à ANTT que realize estudo técnico conclusivo, levando em consideração a experiência dos demais setores de infraestrutura no Brasil, a respeito da periodicidade máxima de atualização do valor do WACC regulatório para fins de aplicação em modelagens de reequilíbrio econômico-financeiro de contratos de concessão ferroviária, incluindo processos de prorrogação antecipada e ordinária.
16.	Adicionalmente, anuo com a proposta em determinar à ANTT que submeta à participação social o eventual ajuste de periodicidade no cálculo do WACC ferroviário, decorrente do estudo técnico objeto da determinação acima apresentada. 
17.	Antes de tratar do segundo achado, convém mencionar que, de acordo com a metodologia estabelecida pela ANTT, os parâmetros utilizados no cálculo do Custo Médio Ponderado de Capital (WACC) são estimados por meio de análise probabilística e simulação numérica, com base no Método de Monte Carlo. Assim, a taxa WACC resultante é apresentada na forma de uma distribuição de probabilidade, na qual o intervalo de valores de interesse é escolhido pelo regulador. 
18.	A primeira impropriedade identificada na metodologia do WACC da ANTT, indicada no segundo achado, que prejudica o cálculo para a taxa de desconto refere-se à ausência de nível de risco específico dependendo do tipo de projeto ou empreendimento ferroviário. Ou seja, para todos os projetos, utiliza-se um percentual da faixa escolhida pela ANTT, sempre entre 70% e 80% da distribuição resultante.
19.	A faixa selecionada pela ANTT equivale à escolha de uma taxa WACC associada a projeto de risco médio-elevado na Metodologia de Cálculo do WACC 2018 elaborada pelo Ministério da Fazenda (MF) , atualmente Ministério da Economia. Este documento teve como objetivo estabelecer diretrizes metodológicas propositivas às estimativas de taxas de desconto aplicáveis ao setor de infraestrutura. 
20.	Assim, independente do fluxo de investimentos exigidos (alto capex x baixo capex) e da operação do projeto (greenfield x brownfield) , a ANTT considera sempre a faixa entre 70% e 80% da distribuição, que é indicada para projetos com maior nível de risco associado. 
21.	Depreende-se que processos de prorrogação e reequilíbrio econômico-financeiro dos contratos concessórios envolvem um risco menor, portanto deveriam ter uma taxa de desconto inferior a de projetos de alto risco. A título de exemplo, considerando a "Metodologia de Cálculo do WACC - concessões públicas" do Ministério da Economia, poderia ser adotado o percentil 50% para as prorrogações. 
22.	No que concerne à prorrogação antecipada, regulada pela Lei 13.448/2017, apesar dos contratos serem condicionados a novos investimentos, o risco do empreendimento é bem menor do que em um projeto greenfield, uma vez que a ferrovia já se encontra em operação. No caso da prorrogação ordinária, o risco é ainda menor, pois, na referida Lei, não se exigem novos investimentos pelo concessionário.
23.	Conclui-se que a metodologia da ANTT para definição do WACC do setor ferroviário não diferencia a taxa de desconto de acordo com o risco do projeto. Conforme analisado pela SeinfraPortoFerrovia, "projetos de menor risco, como no caso de prorrogações, antecipadas ou ordinárias, não se beneficiariam de menores valores de WACC e consequentemente de maiores valores de outorga."
24.	Destaco a manifestação da agência que, ao encaminhar os comentários do gestor a respeito do relatório preliminar desta auditoria, confirmou que a incorporação da escolha de percentis na metodologia é um aprimoramento essencial para garantir adequada associação entre risco e retorno dos projetos da carteira em estruturação pela ANTT (peça 44, p. 4) .
25.	Diante do exposto, alinho-me à análise da unidade técnica, entretanto, considerando as diretrizes do Ministério da Economia e a relevância da questão, converto a proposta de recomendação em determinação à ANTT para alterar a metodologia, de forma a: incorporar percentis ou faixa de percentis diferentes da curva de distribuição do WACC ferroviário associados a distintos patamares de riscos, de acordo com as diretrizes da "Metodologia de Cálculo do WACC - concessões públicas", de 2018, do Ministério da Economia.
26.	Ademais, mantenho a recomendação proposta pela SeinfraPortoFerrovia para permitir que o WACC seja escolhido a cada projeto ferroviário, dentre aqueles calculados conforme determinação anterior, de forma que tal custo de capital seja aquele associado ao patamar de risco do projeto em análise.
27.	O segundo sub-achado refere-se à ausência de definição metodológica relacionada à amplitude temporal das séries de dados históricas utilizadas nos cálculos do WACC. Neste ponto, verificou-se que a ANTT calcula o WACC com dados a partir de 1996, porém não desconsidera os dados mais antigos à medida que ocorre a entrada de novos dados.
28.	A agência reguladora argumenta que é benéfico o uso de grandes séries de dados, por "favorecer os efeitos tidos como estruturais" e reduzir o impacto dos efeitos conjunturais, uma vez que séries mais longas tendem a ser mais estáveis.
29.	Entretanto, a unidade especializada esclarece que, sendo o WACC a média ponderada dos custos de capital próprio e de terceiros, o custo de capital real depende das condições de momento e das respectivas expectativas de financiamento existentes nos mercados financeiro e de capitais verificados na economia brasileira.
30.	Neste sentido, verificou-se que o Ministério da Economia, em seu documento "Metodologia de Cálculo do WACC: concessões públicas", considera os últimos doze meses como tamanho para as séries temporais das variáveis usadas como dados de entrada do modelo. Seguindo esta prática, observou-se que a Aneel e a Antaq também definiram prazos para a série de dados.
31.	Neste contexto, a unidade técnica propõe determinar à ANTT que elabore estudo técnico com vistas a fundamentar o estabelecimento metodológico do período das séries históricas utilizadas no cômputo do WACC, o qual deve manter consonância com as práticas correntes em outros setores de infraestrutura regulados, com base no art. 24, inciso III, c/c art. 11, inciso IV, da Lei 10.233/2001. Propõe, ainda, recomendar que a ANTT revise a metodologia para cômputo do WACC ferroviário de forma a adotar prazo para as séries históricas usadas a exemplo daqueles adotados por outras agências reguladoras brasileiras, de forma a reduzir o peso relativo dos dados mais antigos.
32.	Desta forma, considero oportuna e acolho a proposta da unidade em relação à necessidade de estudos para definição do período das séries históricas do WACC regulatório ferroviário e à revisão da metodologia no que se refere a esta questão.
33.	Quanto ao terceiro sub-achado, verificou-se que há lacunas no critério definido para cálculo da estrutura de capital do WACC ferroviário na metodologia da ANTT que prejudicam sua estimativa. Por falta de clareza nos normativos, a ANTT alterou a estrutura de capital utilizada no cálculo do WACC do último período usando critérios que não estavam previstos no âmbito da Nota Técnica 5727/2020/GEMEF/SUCON/ DIR/2020. 
34.	É fato que o WACC é sensível à estrutura de capital (percentual de captação de recursos próprio e de terceiros) devendo ser estimado com valores atuais. Entretanto, é preciso haver previsibilidade, transparência e estabilidade quanto aos critérios utilizados na definição da estrutura de capital.
35.	Por conseguinte, reforço o entendimento da unidade técnica de que a metodologia pode ser modificada, mas de forma legítima, "por meio de alteração da Resolução ANTT 5.337/2017 e/ou da Nota Técnica Suexe 16/2015, que definiram a metodologia aplicável ao cálculo do WACC ferroviário."
36.	Assim, no que concerne às lacunas identificadas no critério de definição da estrutura de capital para calcular o WACC, anuo à avaliação da SeinfraPortoFerrovia e acolho a proposta em determinar à ANTT que atualize a metodologia atualmente definida na Nota Técnica Suexe 16/2015 de forma a, motivadamente, escolher método e critérios para cálculo e atualização da estrutura de capital a ser usada no cálculo do WACC ferroviário, de modo a cumprir o disposto no art. 20, parágrafo único, da LINDB.
37.	Concordo, também, em recomendar à ANTT que incorpore, na atualização da metodologia de cálculo do WACC ferroviário determinada, as diferenças na estrutura de capital a depender do nível de investimentos constante da modelagem econômico-financeiro dos projetos ferroviários, de forma a apresentar ao regulador opções relativas a esta estrutura de capital.
38.	Por fim, é importante ressaltar que a ANTT analisou o Relatório Preliminar e enviou os comentários do gestor (peça 44) informando que não há óbices quanto às propostas formuladas pela SeinfraPortoFerrovia. A Agência informou, ainda, que algumas propostas estão em linha com necessidades de aprimoramento já identificadas pela própria equipe do órgão, de modo que concordam em estudar e implementar para o próximo ciclo de atualização (vigente até dez/2023) .
39.	Diante do contexto, espero que as contribuições desta Corte direcionadas à definição da metodologia do WACC ferroviário possam ir além da clareza e da acurácia do percentual calculado e colaborem com o objetivo final que é a expansão da malha ferroviária e a melhoria do transporte logístico do Brasil.
40. 	Registro, ainda, a análise aprofundada e a importância do trabalho desenvolvido pela SeinfraPortoFerrovia visando o aprimoramento do método utilizado pela ANTT no cálculo do WACC ferroviário. 
	Ante o exposto, VOTO por que seja aprovado o Acórdão que ora submeto a este Colegiado.
TCU, Sala das Sessões, em 26 de outubro de 2022.
ANTONIO ANASTASIA 
Relator